ACORDAO-COMPLETO-2536576

ACÓRDÃO 3062/2022 ATA 17/2022 - PRIMEIRA CÂMARA

VISTOS, relatados e discutidos estes autos de tomada de contas especial instaurada pelo Fundo Nacional de Desenvolvimento da Educação - FNDE em desfavor da Sra. Zeila Aires Antunes Ribeiro, prefeita de Taguatinga/TO no período de 1º/1/2009 a 31/5/2012, ante a omissão do dever de prestar contas dos recursos repassados àquela municipalidade pelo Programa Nacional de Alimentação Escolar - Pnae, pelo Programa Dinheiro Direto na Escola - PDDE, e pelo Programa Dinheiro Direto na Escola - Ação Plano de Desenvolvimento da Educação - PDDE-PDE-Escola, todos no exercício de 2011;
ACORDAM os Ministros do Tribunal de Contas da União, reunidos em sessão de 1ª Câmara, ante as razões expostas pelo Relator, em:
9.1. julgar irregulares as contas da Sra. Zeila Aires Antunes Ribeiro (CPF 096.389.97168) , ex-prefeita do Município de Taguatinga/TO, com fundamento nos arts. 1º, inciso I, 16, inciso III, alíneas "a" e "b", da Lei 8.443/1992, c/c os arts. 1º, inciso I, 209, incisos I e II, do Regimento Interno do TCU (RITCU) ;
9.2. condenar a responsável mencionada no subitem anterior, nos termos dos art. 19, caput, da Lei 8.443/1992, c/c art. 210 do RI/TCU, ao pagamento das importâncias a seguir especificadas, com a fixação do prazo de 15 (quinze) dias, a contar da notificação, para comprovar, perante este Tribunal, em respeito ao art. 23, inciso III, alínea "a", da Lei 8.443/1992, c/c art. 214, inciso III, alínea "a", do RI/TCU, o recolhimento da dívida aos cofres do Fundo Nacional de Desenvolvimento da Educação - FNDE, atualizada monetariamente e acrescida dos juros de mora, calculados a partir das datas discriminadas até as datas das efetivas quitações dos débitos e com o abatimento de valores acaso já satisfeitos, nos termos da legislação vigente:
Débito relacionado ao PNAE/2011:
	Valor (R$) 
	Data

	10.500,00
	22/3/2011

	11.010,00
	14/4/2011

	10.300,00
	17/5/2011

	6.000,00
	22/6/2011

	1.188,40
	29/6/2011

	1.605,00
	4/7/2011

	180,50
	6/7/2011

	498,00
	8/7/2011

	4.287,92
	12/7/2011

	15.000,00
	23/8/2011

	12.900,00
	3/10/2011

	4.061,89
	11/10/2011

	16.660,00
	3/11/2011

	5.666,40
	6/12/2011

9.3. aplicar à responsável mencionada no subitem 9.1 a multa referida no art. 57 da Lei 8.443/1992, no valor de R$ 10.000,00 (dez mil reais) , fixando-lhe o prazo de 15 (quinze) dias, a partir da notificação, para que comprove, perante o Tribunal, seu recolhimento aos cofres do Tesouro Nacional, atualizada monetariamente desde a data deste acórdão até a data do efetivo pagamento;
9.4. autorizar, desde logo, nos termos do art. 28, inciso II, da Lei 8.443/1992, a cobrança judicial da dívida, caso não atendidas às notificações;
9.5. autorizar, desde logo, caso solicitado e o processo não tenha sido remetido para cobrança judicial, o pagamento da dívida em até 36 (trinta e seis) parcelas mensais e consecutivas, nos termos do art. 26 da Lei 8.443/1992, c/c o art. 217 do Regimento Interno/TCU, fixando-se o vencimento da primeira parcela em 15 (quinze) dias, a contar do recebimento da notificação, e o das demais a cada mês, devendo incidir sobre cada valor mensal os correspondentes acréscimos legais, na forma prevista na legislação em vigor, sem prejuízo de alertar os responsáveis de que a falta de comprovação do recolhimento de qualquer parcela implicará o vencimento antecipado do saldo devedor;
9.6. remeter cópia desta decisão ao Procurador-Chefe da Procuradoria da República no Estado de Tocantins, nos termos dos arts. 16, § 3º, da Lei 8.443/1992, e 209, § 7º, do RITCU, para a adoção das medidas cabíveis;
9.7. notificar o FNDE e a responsável acerca da presente decisão.

Tomada de contas especial instaurada pelo Fundo Nacional de Desenvolvimento da Educação - FNDE, ante a omissão do dever de prestar contas dos recursos repassados àquela municipalidade pelo Programa Nacional de Alimentação Escolar  PNAE, pelo Programa Dinheiro Direto na Escola  PDDE, e pelo Programa Dinheiro Direto na Escola  Ação Plano de Desenvolvimento da Educação - PDDE-PDE-ESCOLA, todos no exercício de 2011.

Primeira Câmara

Município de Taguatinga - TO.

3. Responsável: Zeila Aires Antunes Ribeiro (XXX.389.971-XX).

13.1. Ministros presentes: Walton Alencar Rodrigues (Presidente), Benjamin Zymler, Vital do Rêgo (Relator) e Jorge Oliveira.

VITAL DO RÊGO

Adoto como parte do relatório a instrução de mérito elaborada no âmbito da Secretaria de Controle Externo de Tomada de Contas Especial - SecexTCE (peça 63) , que contou com a anuência do corpo gerencial daquela unidade instrutiva (peças 64 e 65) e do representante do MPTCU, Subprocurador-geral Lucas Rocha Furtado (peça 66) , a seguir transcrita com os ajustes de forma pertinentes:
INTRODUÇÃO
1.	Trata-se de tomada de contas especial instaurada pelo Fundo Nacional de Desenvolvimento da Educação - FNDE, em desfavor da Sra. Zeila Aires Antunes Ribeiro, Prefeita Municipal de Taguatinga/TO no período de 1º/1/2009 a 31/5/2012, ante a omissão do dever de prestar contas dos recursos repassados pelo Programa Nacional de Alimentação Escolar - PNAE, pelo Programa Dinheiro Direto na Escola - PDDE, e pelo Programa Dinheiro Direto na Escola - Ação Plano de Desenvolvimento da Educação - PDDE-PDE-ESCOLA, todos no exercício de 2011, tendo sido tais débitos consolidados, nos termos previstos no art. 15, inciso IV, c/c art. 6º, inciso I, da Instrução Normativa TCU nº 71/2012, pois atingiram o valor mínimo previsto para instauração de processo de TCE.
HISTÓRICO
2.	Por conta do PNAE, cujo objeto era a "aquisição exclusiva de gêneros alimentícios, em caráter complementar, para atendimento dos alunos matriculados em creches, pré-escolas e em escolas do ensino fundamental das redes federal, estadual, do Distrito Federal e municipal, inclusive as indígenas e as localizadas em áreas remanescentes de quilombos, e, excepcionalmente, aquelas qualificadas como entidades filantrópicas ou por elas mantidas", consoante Resolução CD/FNDE nº 38/2009, foi liberado em 2011 o montante de R$ 103.380,00, conforme Ordens Bancárias e extratos presentes na peça 5, p. 37-42.
3.	Por conta do PDDE, cujo objeto era o "Repasse de recursos financeiros, em caráter suplementar, destinados à cobertura de despesas de custeio, manutenção e de pequenos investimentos, que concorressem para a garantia do funcionamento e melhoria da infraestrutura física e pedagógica dos estabelecimentos de ensino", consoante Resolução CD/FNDE nº 17/2011, foi liberado em 2011 o montante de R$ 48.637,90, conforme Ordens Bancárias e extratos presentes na peça 5, p. 89-93.
4.	Por conta do PDDE-PDE-ESCOLA, cujo objeto era a "Ação do PDDE, visando garantir a execução do instrumento de planejamento estratégico a ser utilizado para melhor sistematizar e operacionalizar as rotinas implementadas no ambiente escolar, contribuindo, supletivamente, para a melhoria física e pedagógica dos estabelecimentos de ensino", consoante Resolução CD/FNDE nº 25/2011, foi liberado em 2011 o montante de R$ 20.000,00, conforme Ordem Bancária e extratos presentes na peça 5, p. 109-114.
5.	  O fundamento para a instauração desta Tomada de Contas Especial, conforme apontado nas Informações nº s 2018/2017, 449/2018 e 505/2018/SEOPC/COPRA/CGCAP/DIFIN-FNDE, referentes, respectivamente, aos recursos repassados em 2011 por força do PNAE, PDDE e PDDE-PDE-ESCOLA (peça 5, p. 80-81, 101-103 e 122-123) , foi, em todos os casos, a omissão no dever legal de prestar contas, cujo prazo expirou em 30/4/2013.
6.	O FNDE notificou a Sra. Zeila Aires Antunes Ribeiro da omissão da prestação de contas dos recursos repassados, como segue:
6.1.	PDDE/2011 e PDDE-PDE-ECOLA/2011: mediante o Edital nº 1/2018, publicado no DOU de 5/1/2018 (peça 5, p. 97) , tendo ainda notificado o prefeito sucessor mediante Ofício nº 16774E/2013- SEOPC/COPRA/CGCAP/DIFIN/FNDE, recebido em 3/9/2013 (peça 5, p. 94 e 98) ;
6.2.	PNAE/2011: mediante o Edital nº 56/2017, publicado no DOU de 24/7/2017 (peça 5, p. 72) , tendo ainda notificado o prefeito sucessor, por meio do Ofício nº 3324E/2013-SEOPC/COPRA/CGCAP-DIFIN/FNDE, recebido em 23/8/2013 (peça 5, p. 69 e 75) .
7.	Diante do não saneamento das irregularidades apontadas e da não devolução dos recursos, instaurou-se a Tomada de Contas Especial. No Relatório de Tomada de Contas Especial nº 129/2018-DIREC/COTCE/CGCAP/DIFIN-FNDE/MEC (peça 5, p. 131-139) concluiu-se que o prejuízo importa no valor total dos recursos repassados, imputando-se a responsabilidade à Sra. Zeila Aires Antunes Ribeiro, Prefeita Municipal de Taguatinga/TO no período de 1º/2/2009 a 31/5/2012, em razão da omissão no dever de prestar contas dos recursos repassados pelo FNDE por conta dos Programas PNAE, PDDE e PDDE-PDE-ESCOLA, no exercício de 2011.
8.	Registrou-se que não foi imputada corresponsabilidade ao seu sucessor na Prefeitura, visto que, apesar do prazo para prestação de contas ter se encerrado em 30/4/2013, durante o período de gestão do Senhor Eronildes Teixeira de Queiroz (gestão 2013-2016) , este adotou as medidas legais de resguardo ao erário, conforme Representação protocolizada junto ao Ministério Público Federal (peça 5, p. 46-58 e 127) . A documentação em questão foi considerada suficiente pela Procuradoria Federal no FNDE - PROFE como comprovação da adoção das referidas medidas, consoante item 8 do Relatório de TCE nº 20/2017-DIREC/COTCE/CGCAP/DIFIN-FNDE/MEC.
9.	O Relatório de Auditoria nº 375/2019 da Controladoria Geral da União (peça 5, p. 149-151) também chegou às mesmas conclusões. Após serem emitidos o Certificado de Auditoria, o Parecer do Dirigente e o Pronunciamento Ministerial (peça 5, p. 152-154 e Peça 7) , o processo foi remetido a esse Tribunal.
10.	Em atendimento ao item 9.4, do Acórdão 1772/2017-TCU-Plenário, Relator Ministro Augusto Sherman Cavalcanti, foi efetuada pesquisa no sistema processual do TCU, tendo sido encontrados débitos imputáveis à responsável em outros processos abertos em tramitação no Tribunal: TC Processo 020.593/2017-1, TC Processo 039.992/2019-5, TC Processo 010.572/2020-1 e TC Processo 036.084/2020-4.
ANÁLISE DOS PRESSUPOSTOS DE ADMISSIBILIDADE
11.	Verificou-se que não houve o transcurso de mais de dez anos desde o fato gerador sem que tenha havido a notificação do responsável pela autoridade administrativa federal competente (art. 6º, inciso II, c/c art. 19 da IN/TCU 71/2012, modificada pela IN/TCU 76/2016) , uma vez que os recursos foram transferidos em 2011 (peça 5, p. 37-38, 89-90 e 109) e a responsável foi notificada sobre as irregularidades pela autoridade administrativa competente por meio dos Editais nº s 56/2017 e 1/2018, publicados no DOU de 24/7/2017 e 5/1/2018, respectivamente (peça 5, p. 72 e 97) .
12.	Verificou-se também que o valor original do débito apurado é igual a R$ 172.017,90 (peça 5, p. 37-42, p. 89-93 e p. 109-114) , portanto, superior a R$ 100.000,00, na forma estabelecida conforme os arts. 6º, inciso I, e 19 da IN/TCU 71/2012, modificada pela IN/TCU 76/2016.
13.	A tomada de contas especial estava, assim, devidamente constituída e em condição de ser instruída.
14.	Da análise dos documentos presentes nos autos, verificou-se que a Sra. Zeila Aires Antunes Ribeiro, Prefeita Municipal de Taguatinga/TO no período de 1º/1/2009 a 31/5/2012, era a pessoa responsável pela gestão e execução dos recursos federais recebidos no exercício de 2011 por meio dos Programas PNAE, PDDE e PDDE-ESCOLA, e que o Sr. Eronildes Teixeira de Queiroz era a pessoa responsável pela apresentação das prestações de contas, tendo o prazo final das mesmas expirado em 30/4/2013. Entretanto, como dito no item 8 acima, o prefeito sucessor adotou as medidas legais de resguardo ao erário, conforme Representação protocolizada junto ao Ministério Público Federal, a qual foi considerada suficiente pela Procuradoria Federal no FNDE - PROFE como comprovação da adoção das referidas medidas.
15.	Na instrução inicial (peça 14) , analisando-se os documentos nos autos, concluiu-se pela necessidade de realização da citação e audiência da Sra. Zeila Aires Antunes Ribeiro, e, em cumprimento ao pronunciamento da Unidade (peça 16) , foi a mesma citada por meio dos Ofícios 8943 e 8944/2020-TCU/Seproc, recebidos em 24/3/2020 (peças 20-22) .
16.	Transcorrido o prazo regimental, a Sra. Zeila Aires Antunes Ribeiro permaneceu silente, devendo ser considerada revel, nos termos do art. 12, § 3º, da Lei 8.443/1992, tendo sido proposto pela Unidade Técnica (peças 25-27) que suas contas fossem julgadas irregulares, e que a Sra. Zeila Aires Antunes Ribeiro fosse condenada em débito, aplicando-se lhe ainda a multa prevista no art. 57 da Lei nº 8.443/1992, proposta que foi acompanhada pelo d. representante do MPTCU que atuou no feito, Subprocurador-Geral Lucas Rocha Furtado, à peça 29.
17.	Ocorre que, após a tramitação dos autos para o MPTCU, em 24/6/2020, a responsável apresentou defesa a destempo à peça 28, em 9/7/2020. Assim, tendo em conta o princípio do formalismo moderado que orienta o processo nesta Corte de Contas, o Relator, Exmo. Sr. Vital do Rego, em Despacho presente na peça 30, determinou "o retorno dos autos à unidade instrutiva para fins de análise dos argumentos trazidos em sede de defesa à peça 28 e elaboração de nova instrução de mérito, após o qual o processo deverá ser encaminhado ao MPTCU para fins de realização de seu pronunciamento regimental".
EXAME TÉCNICO
Alegações de defesa da Sra. Zeila Aires Antunes Ribeiro 
18.	A responsável afirmou que as prestações de contas dos recursos do Programa Dinheiro Direto na Escola - PDDE, tanto da Prefeitura quanto das Unidades Escolares, do exercício financeiro de 2011, já estavam registradas no Sistema de Gestão de Prestação de Contas - SiGPC desde fevereiro/2012, e que só não as enviou porque estava aguardando o FNDE liberar o referido sistema para o envio, fato que ocorreu somente em junho/2012, época que a ex-Prefeita já não respondia mais pela Prefeitura.
19.	Aduziu que a "utilização dos recursos do PDDE e PDDE Escola obedeceu às regras da Lei nº 8.666, de 1993, e caput do art. 37 da Constituição Federal de 1988, com licitação na modalidade pregão presencial", acrescentando que as escolas "possuíam Conselhos Escolares atuantes", os quais planejavam as aquisições "sem a ingerência da Prefeitura e/ou Secretaria Municipal de Educação".
20.	Alegou também que o "processo que trata da formalização da prestação de contas final de cada Unidade Escolar se encontrava na Diretoria das escolas", e, com o "intuito de prejudicar a ex-Prefeita, a atual gestão afirma que o Município não consegue prestar contas da gestão 2011 e 2012 porque os documentos fiscais foram retirados do Almoxarifado Central da Prefeitura", o que ela afirma que não ocorreu, "haja vista que o ex-Prefeito Ailton Gomes Ferreira solicitou a cópia da documentação fiscal, extratos bancários e aplicação financeira", tendo este gestor finalmente providenciado a formalização da prestação de contas, depois de esperar por mais de 180 dias.
21.	Anexou cópia do registro, no SiGPC, do envio das prestações de contas do PDDE/2011 e do PDDE-PDE/2012 pelo atual Prefeito, Sr. Altamirando Zequinha Gonçalves Taguatinga, em 1º/5/2020, acompanhadas do Demonstrativo Consolidado da Execução Físico-Financeira das Unidades Executoras Próprias (peça 28, p. 5-13) .
Documentação encaminhada pelo FNDE
22.	Nesse ínterim, o FNDE informou, mediante Ofícios nº s 21136 e 21146/2020/Dimoc-Cotce/Cgapc/Difin-FNDE, de 17/8/2020, terem sido apresentadas, no âmbito daquela Autarquia, documentações a título de prestações de contas intempestivas do PDDE/2011 e do PNAE/2011, e que, "como o Processo de TCE encontra-se no âmbito desse Tribunal de Contas sem deliberação, conforme consulta ao sítio eletrônico do TCU, enviamos cópia da documentação recebida, informando que a mesma será objeto de Nota Técnica por parte desta Autarquia, a ser encaminhada ao TCU, em atendimento ao disposto no Acórdão 1580/2008-TCU-Primeira Câmara e, por analogia, na Portaria Interministerial n° 424, de 30/12/2016" (peças 31-32) .
23.	A documentação relativa ao PDDE/2011, composta pelo Demonstrativo Consolidado da Execução Físico-Financeira das Unidades Executoras Próprias (UEx) , Demonstrativo da Receita e da Despesa, Demonstrativo de Execução Físico-Financeira, Relação de Pagamento e Relatório de Documentos de Despesas (peça 31) , evidencia a aplicação de recursos no montante de R$ 11.026,28; já a documentação relativa ao PNAE/2011 é composta apenas pelo Demonstrativo Consolidado da Execução Físico-Financeira (EEx) , mesmo assim incompleto (peça 32) .
24.	Não houve qualquer referência à prestação de contas dos recursos repassados por conta do PDDE-PDE-ESCOLA/2011.
25.	Verificou-se, portanto, que o processo não estava em condições de prosseguimento sem que fosse feito o saneamento dos autos, face à incorporação de elementos que comprovariam o encaminhamento da documentação exigida para a prestação de contas dos recursos repassados pelo FNDE ao município de Taguatinga/TO, por conta dos Programas PDDE/2011, PDDE-PDE/2011 e PNAE/2011, e assim, em conformidade com o Acórdão 1580/2008-TCU-Primeira Câmara, do relator Min. Marcos Bemquerer, propôs-se, na última instrução (peça 33) , diligência ao FNDE, como segue:
39.1.	Realizar diligência, com fundamento nos arts. 10, § 1º, e 11 da Lei 8.443/1992 c/c o art. 157 do RI/TCU, ao Fundo Nacional de Desenvolvimento da Educação, para que, no prazo de 60 (sessenta) dias, sejam encaminhados os seguintes documentos e informações com vistas ao saneamento e subsídio na análise das prestações de contas intempestivamente enviadas pelo Sr. Altamirando Zequinha Gonçalves Taguatinga, Prefeito do Município de Taguatinga/TO, sobre o Programa Nacional de Alimentação Escolar - PNAE/2011, Processo original 23034.023777/2017-15, e o Programa Dinheiro Direto na Escola - PDDE/2011, Processo original 23034.044127/2017-03: 
39.1.1. Cópia de Notas Técnicas a serem expedidas em face das prestações de contas do PNAE/2011 e do PDDE/2011, tanto em relação à análise da execução física, quanto no que tange à análise financeira, mediante o envio, em 1º/7/2020 e em 1º/5/2020, respectivamente, da documentação exigida para as prestações de contas dos referidos recursos;
39.1.2. Informações sobre a pertinência e a possibilidade de os documentos oferecidos servirem de subsídio ao exame de mérito por parte do TCU;
39.2.	Solicitar informações acerca do envio de documentação relativa à prestação de contas dos recursos repassados ao Município de Taguatinga/TO por conta do Programa Dinheiro Direto na Escola - Ação Plano de Desenvolvimento da Educação - PDDE-PDE/2011, Processo original 23034.044133/2017-52;
39.3.	Esclarecer que o não atendimento, no prazo fixado, sem causa justificada, a diligência do Relator, pode ensejar, com fundamento no art. 58, inciso IV, da Lei 8.443/1992, a aplicação da multa do referido art. 58.
26.	Mediante Despacho presente na peça 36, o Exmo. Sr. Ministro-Relator Vital do Rego acolheu a proposta, determinando a realização da aludida diligência, a qual foi efetivada por meio do Ofício 62381/2020-TCU/Seproc, recebido em 17/11/2020 (peças 38-39) . 
27.	Em resposta, o FNDE encaminhou, através do Ofício nº 705/2021/Dimoc/Cotce/Cgapc-Difin-FNDE, "cópia da Nota Técnica nº 2185407/2021/DAESP/COPRA/CGAPC/DIFIN, subsidiada pelo Parecer Técnico nº 7737/2020/CODDE/CGAME/DIRAE (SEI Nº 2136043) , pertinente à análise da documentação recebida dos recursos repassados por este Fundo Nacional de Desenvolvimento da Educação - FNDE à Prefeitura Municipal de Taguatinga - TO, à conta do Programa Dinheiro Direto na Escola - PDDE Execução Financeira: 2011" (peças 43-46) , onde se manifestou "pela suficiência da documentação apresentada para fins de prestação de contas, tendo em vista o exposto nos itens 6 e 7", abaixo transcrito:
6. CONSIDERAÇÕES QUANTO À EXECUÇÃO FÍSICA
6.1. Nos termos do Despacho DAESP nº 1996546/2020 (SEI Nº 1996546) , os autos foram encaminhados à Coordenação do Dinheiro Direto na Escola - CODDE, para pronunciamento quanto ao alcance do objeto e dos objetivos pactuados com base nos termos da Resolução CD/FNDE nº 17, de 19 de abril de 2011 e alterações posteriores.
6.2. Após análise sob o aspecto técnico da prestação de contas, a Coordenação do Dinheiro Direto na Escola - CODDE, emitiu o Parecer nº 7737/2020/CODDE/CGAME/DIRAE (SEI Nº 2136043) , manifestando-se o seguinte: 
"6. CONCLUSÃO
6.1. Quanto a prestação de contas das Unidades Executoras: 
6.1.1. Tendo em vista o disposto neste parecer, na documentação de prestação de contas apresentada e nos dispositivos técnicos estabelecidos pela Resolução/CD/FNDE nº 17, de 2011 e pela Resolução/CD/FNDE nº 15, de 2014, conclui-se, do ponto de vista da execução física, pela aprovação das contas das Unidades Executoras - UEx.
6.2. Quanto a prestação de contas da Entidade Executora:
6.2.1. Considerando que a EEx registrou a prestação de contas no SiGPC em data intempestiva, bem como executou apenas parte dos recursos repassados pelo programa, os fatos merecem ressalvas.
6.2.2. Tendo em vista o disposto neste parecer, na documentação de prestação de contas apresentada e nos dispositivos técnicos estabelecidos pela Resolução/CD/FNDE nº 17, de 2011 e pela Resolução/CD/FNDE nº 15, de 2014, conclui-se, do ponto de vista da execução física, pela aprovação com ressalvas das contas da Entidade Executora- EEx. " 
7. CONSIDERAÇÕES QUANTO À EXECUÇÃO FINANCEIRA
7.1. Posterior a análise técnica os autos foram restituídos a esta Coordenação de Acompanhamentos de Prestação de Contas de Programas Educacionais - COPRA em decorrência da apresentação de documentação intempestiva a título de prestação de contas.
7.2. No caso ora em análise, a Entidade, considerando-se a resposta intempestiva, atendeu aos requisitos estabelecidos na Resolução CD/FNDE nº 02, de 18 de janeiro de 2012 e Resolução CD/FNDE nº 17, de 19 de abril de 2011, pois, foram preenchidos eletronicamente os formulários no SiGPC.
7.3. Após análise da documentação encaminhada, não foram encontradas ocorrências de natureza financeira na prestação de contas.
8. CONCLUSÃO
8.1. Diante do exposto, esta Autarquia manifesta-se pela suficiência da documentação apresentada para fins de prestação de contas, tendo em vista o exposto nos itens 6 e 7.
28.	O FNDE encaminhou também, através do Ofício nº 2293/2021/Dimoc/Cotce/Cgapc-Difin-FNDE, "cópia da Nota Técnica nº 2201046/2021/DAESP/COPRA/CGAPC/DIFIN, subsidiada pelo Parecer Técnico nº 38/2021/DIAPC/COECS/CGPAE/DIRAE (SEI Nº 2186838) , pertinente à análise da documentação recebida dos recursos repassados por este Fundo Nacional de Desenvolvimento da Educação - FNDE à Prefeitura Municipal de Taguatinga - TO, à conta do Programa Nacional de Alimentação Escolar - PNAE Execução Financeira: 2011" (peças 49-52) , manifestando-se, desta feita, "pela insuficiência da documentação apresentada para fins de prestação de contas, tendo em vista o exposto nos itens 6 e 7", abaixo transcrito:
6. CONSIDERAÇÕES QUANTO À EXECUÇÃO FÍSICA
6.1. Nos termos do Despacho DAESP nº 1996459/2020 (SEI Nº 1996459) , os autos foram encaminhados à Coordenação-Geral do Programa Nacional de Alimentação Escolar - CGPAE, para pronunciamento quanto ao alcance do objeto e dos objetivos pactuados com base nos termos da Resolução CD/FNDE nº 38, de 16 de julho de 2009 e alterações posteriores.
6.2. Após análise sob o aspecto técnico da prestação de contas, a CGPAE, emitiu o Parecer nº 38/2021/DIAPC/COECS/CGPAE/DIRAE (SEI Nº 2186838) , manifestando-se o seguinte:
"4. CONCLUSÃO
4.1. Tendo em vista o disposto neste Parecer e considerando que a execução do Programa não atendeu à totalidade dos dispositivos técnicos estabelecidos pela Resolução CD/FNDE nº 26/2013, haja vista os apontamentos constantes dos subitens 2.2 e 2.2.1, sugerimos:
4.1.1. Não Aprovação da prestação de contas da Prefeitura Municipal de Taguatinga/TO referente ao exercício de 2011, no tocante à análise técnica de execução do Programa, em razão de:
a) Ausência do Parecer Conclusivo do Conselho de Alimentação Escolar (CAE) ."
6.3. Dessa forma, levando em consideração a manifestação da área técnica, os dispêndios realizados no exercício de 2011 serão impugnados conforme tabela abaixo:
Despesas Impugnadas 
Extrato Bancário
	 Data
	Documento
	Histórico 
	Valor (R$) 

	22/03/2011
	0001-0000850041
	CHEQUE
	10.500,00

	14/04/2011
	0001-0000850061
	CHEQUE
	11.010,00

	17/05/2011
	0001-0000850044
	CHEQUE
	10.300,00

	22/06/2011
	0001-0000850045
	CHEQUE
	6.000,00

	29/06/2011
	0002-0000850048
	CHEQUE
	584,40

	29/06/2011
	0001-0000850046
	CHEQUE
	604,00

	04/07/2011
	0002-0000850049
	CHEQUE
	1.106,00

	04/07/2011
	0001-0000850047
	CHEQUE
	499,00

	06/07/2011
	0004-0000850051
	CHEQUE
	180,50

	08/07/2011
	0001-0000850050
	CHEQUE
	498,00

	12/07/2011
	0003-0000850054
	CHEQUE
	1.592,42

	12/07/2011
	0002-0000850053
	CHEQUE
	147,90

	12/07/2011
	0001-0000850052
	CHEQUE
	2.547,60

	23/08/2011
	00000000000000850055
	CHEQUE
	15.000,00

	03/10/2011
	00000552704000014398
	TRANSFERÊNCIA ON LINE
	12.900,00

	11/10/2011
	00000552704000014398
	TRANSFERÊNCIA ON LINE
	4.061,89

	03/11/2011
	00000552704000014398
	TRANSFERÊNCIA ON LINE
	16.660,00

	06/12/2011
	00000552704000014398
	TRANSFERÊNCIA ON LINE
	5.666,40

	Total (R$) 
			99.858,11

7. CONSIDERAÇÕES QUANTO À EXECUÇÃO FINANCEIRA
7.1. Posterior a análise técnica os autos foram restituídos a esta Coordenação de Acompanhamentos de Prestação de Contas de Programas Educacionais - COPRA em decorrência da apresentação de documentação intempestiva a título de prestação de contas.
7.2. No caso ora em análise, a Entidade, considerando-se a resposta intempestiva, atendeu aos requisitos estabelecidos na Resolução CD/FNDE nº 02, de 18 de janeiro de 2012 e Resolução CD/FNDE nº 38, de 16 de julho de 2009, pois, foram preenchidos eletronicamente os formulários no SiGPC.
7.3. Após análise financeira da prestação de contas e da documentação encaminhada, foram constatadas as ocorrências a seguir:
7.3.1. Demonstrativo Sintético Anual da Execução Físico-Financeira:
a) o valor correspondente ao "saldo do exercício anterior" indicado na prestação de contas analisada, da monta de R$ 0,00, diverge do saldo apontado na prestação de contas do exercício de 2010, no valor de R$ 796,95, valor este confirmado no extrato bancário da conta específica do programa (Banco 001, Agência 2704-9, Conta Corrente 13489-9) em 31/12/2010.
b) o valor correspondente aos "rendimentos de aplicações financeiras" indicado na prestação de contas analisada, da monta de R$ 0,00, diverge do apurado na prestação de contas do exercício de 2011, no valor de R$ 381,87, valor este confirmado no extrato bancário da conta de aplicação.
c) o valor correspondente a "receita total" indicado na prestação de contas analisada, da monta de R$ 103.380,00, diverge do apurado na prestação de contas do exercício de 2011, no valor de R$ 104.558,82.
d) o valor correspondente a "despesa realizada" indicado na prestação de contas analisada, da monta de R$ 98.679,29, diverge da despesa efetuada no programa no exercício de 2011, na quantia de R$ 99.858,11, conforme apurado no extrato bancário da conta específica do programa (Banco 001, Agência 2704-9, Conta Corrente 13489-9) . Ressalta-se que a totalidade das despesas já está sendo objeto de impugnação conforme o subitem 6.3.
7.4. No tocante às ocorrências do subitem 7.3.1, alíneas "a", "b" e "c", ressalta-se que apesar de demonstrar descumprimento aos normativos que regem o programa, não indicam prejuízo ao erário.
8. CONCLUSÃO
8.1. Diante disso, esta Autarquia manifesta-se pela insuficiência da documentação apresentada para fins de prestação de contas, tendo em vista o exposto nos itens 6 e 7.
8.2. Assim, diante de todo o exposto nesta Nota Técnica, relacionamos, a seguir, a fim de subsidiar a Matriz de Responsabilização, o responsável e o valor original inerente às ocorrências causadoras de prejuízo ao erário federal:
	Responsável
	Período de Gestão
	Ocorrência
	Valor principal do débito
	Data inicial do débito

	Zeila Aires Antunes Ribeiro
	01/01/2009 a 31/05/2012
	Não aprovação pela área técnica (CGPAE) 
	Ver subitem 6.3.
	Ver subitem 6.3.

29.	Assim, antes de promover-se o exame das informações encaminhadas pelo FNDE através das referidas Notas Técnicas, verificou-se que não houve, por parte do FNDE, em seus Ofícios nº s 21136 e 21146/2020/Dimoc/Cotce/Cgapc/Difin-FNDE, de 17/8/2020 (peças 31-32) , qualquer referência à prestação de contas dos recursos repassados por conta do PDDE-PDE-ESCOLA/2011.
30.	Em consulta ao SIGPC, verificou-se a existência do registro de inclusão, em 15/4/2021, da Nota Técnica nº 1911576/2020-COMAG (peça 53) , porém não foi possível ter acesso ao conteúdo da mesma. Desse modo, propôs-se, na última instrução, com a concordância do corpo diretivo (peças 54-56) , diligenciar novamente o FNDE, solicitando informações sobre o resultado da análise procedida na prestação de contas do PDDE-PDE-ESCOLA/2011, apresentada de forma extemporânea.
31.	Promovida a referida diligência mediante Ofício 27533/2021-TCU/Seproc, recebido em 17/6/2021 (peças 57-58) , o FNDE encaminhou, através do Ofício nº 17278/2021/Dimoc/Cotce/Cgapc-Difin-FNDE cópia da Nota Técnica nº 1911576/2020-COMAG (peça 59) , onde verifica-se o seguinte:
31.1.	O Interessado da mesma é a Coordenação de Monitoramento e Apoio à Gestão de Programas, Coordenação do Dinheiro Direto na Escola, Coordenação-Geral de Apoio à Manutenção Escolar, Diretoria de Ações Educacionais, Coordenação de Execução de Programas Educacionais, Presidência do FNDE, e o assunto é a "Apresentação de subsídios para que a Coordenação-Geral de Apoio à Manutenção Escolar possa encaminhar a relação de contas das ações extintas do Programa Dinheiro Direto na Escola para a Diretoria Financeira proceder ou solicitar ao Banco do Brasil o estorno dos saldos dos recursos financeiros de Ações Agregadas extintas do Programa Dinheiro Direto na Escola (PDDE) , com o consequente cancelamento das respectivas contas bancárias";
31.2.	Nas Notas Técnicas nº s 2185407 e 2201046/2021/DAESP/COPRA/CGAPC/DIFIN (peças 46 e 52) , como aliás em todas as outras relativas à análise de documentação recebida por municípios, a título de prestações de contas de recursos repassados pelo FNDE, o Interessado é a respectiva Prefeitura Municipal, bem como o Tribunal de Contas da União, e o assunto é o respectivo Processo de TCE instaurado.
32.	Desse modo, a multicitada Nota Técnica nº 1911576/2020-COMAG não atende à diligência promovida por este Tribunal mediante o Ofício 27533/2021-TCU/Seproc (peça 57) , tendo em vista que não se refere à análise da prestação de contas do PDDE-PDE-ESCOLA/2011 do Município de Taguatinga/TO.
33.	Posteriormente, o FNDE informou, através do Ofício nº 17803/2021/Diade/Cgapc/Difin-FNDE, de 11/8/2021, que "a situação da prestação de contas dos recursos financeiros repassados à Prefeitura Municipal de Taguatinga/TO para atender ao Programa Dinheiro Direto na Escola - Ação Plano de Desenvolvimento da Educação (PDDE-PDE) , exercício de 2011, permanece inalterada, ou seja, não houve o registro dos dados de prestação de contas por meio do Sistema de Gestão de Prestação de Contas (SiGPC) "; encaminhou, ainda, cópia da mencionada Nota Técnica nº 1911576/2020/COMAG/CGAME/DIRAE, a qual já constava nos autos, conforme itens 31-32 (peças 61-62) .
34.	Cumpre registrar que os recursos do PDDE-PDE/2011, destinados ao Município de Taguatinga/TO, foram repassados à Associação de Apoio da Escola Municipal Altamira, em 8/12/2011, no valor de R$ 20.000,00 (peça 5, p. 109) ; assim, quando os recursos são repassados diretamente às unidades executoras (UEx) , a responsabilidade pela omissão no dever de prestar contas está restrita ao prefeito em cujo mandato deveria ter ocorrido a análise, a consolidação e o encaminhamento das prestações de contas das unidades executoras ao FNDE, ainda que a aplicação dos recursos tenha ocorrido em gestão anterior.
35.	No caso concreto, porém, a responsabilização da Sra. Zeila Aires Antunes Ribeiro, Prefeita Municipal de Taguatinga/TO no período de 1º/1/2009 a 31/5/2012, deveu-se ao fato dos recursos do PDDE-PDE terem sido repassados em 2011, portanto em sua gestão, sendo que o prazo para apresentação da prestação de contas ao FNDE se encerrou em 30/04/2013, já na gestão do prefeito sucessor; entretanto, por meio da Resolução/CD/FNDE 2/2012, foi instituída a obrigatoriedade de utilização do Sistema de Gestão de Prestação de Contas (SiGPC) , a partir de 2012, tendo sido suspenso por cem dias, nos termos do art. 8º da referida norma, os prazos de entrega das prestações de contas que tivessem vencimento entre 1º de janeiro e 31 de julho de 2012. 
36.	Assim, o prazo final para apresentação da prestação de contas acabou por ser estendido até 30/04/2013, o que o fez se adentrar ao mandato do prefeito sucessor. Desse modo, ela teve tempo, até 31/05/2012 para cobrar, analisar, consolidar e apresentar as contas ao FNDE.
37.	Caso ela não tivesse conseguido apresentar essas prestações de contas ao FNDE, por eventuais problemas relacionados à fase de transição para o SiGPC, cabia-lhe repassar ao prefeito sucessor a documentação relativa às contas apresentadas pela UEx, de forma que esse gestor pudesse posteriormente inclui-la no sistema. Entretanto, inexistem nos autos até o presente momento elementos comprobatórios de que a ex-prefeita tenha adotado essa providência - pelo contrário, o fato de seu sucessor ter protocolizado Representação junto ao Ministério Público Federal demonstra, em princípio, que ela não lhe teria repassado tal documentação. Essa providência do ex-prefeito sucessor também serve para lhe isentar de responsabilidade neste processo, nos termos da Súmula/TCU 230.
38.	Desse modo, temos a seguinte situação:
38.1.	Quanto aos recursos repassados por força do Programa Dinheiro Direto na Escola - PDDE/2011, a documentação apresentada em 1º/05/2020, para fins de prestação de contas, mesmo que intempestiva, foi considerada suficiente pelo FNDE para comprovar a boa e regular aplicação dos aludidos recursos, consoante Nota Técnica nº 2185407/2021/DAESP/COPRA/CGAPC/DIFIN (peça 46) ;
38.2.	Quanto aos recursos repassados por força do Programa Nacional de Alimentação Escolar - PNAE/2011, a documentação apresentada intempestivamente em 1º/07/2020, para fins de prestação de contas, não foi considerada suficiente pelo FNDE para comprovar a boa e regular aplicação dos aludidos recursos, tendo sido impugnadas todas as despesas pagas, no montante de R$ 99.858,11, consoante Nota Técnica nº 2201046/2021/DAESP/COPRA/CGAPC/DIFIN (peça 49) ;
38.3.	Quanto aos recursos repassados por força do Programa Dinheiro Direto na Escola - Ação Plano de Desenvolvimento da Educação - PDDE/PDE/ESCOLA/2011, a documentação para fins de prestação de contas não foi registrada no Sistema de Gestão de Prestação de Contas (SiGPC) , consoante Ofício nº 17803/2021/Diade/Cgapc/Difin-FNDE (peça 61) , permanecendo sem comprovação, assim, o valor de R$ 20.000,00, repassado em 8/12/2011.
39.	Dessa forma, a responsável deve ter suas contas serem julgadas irregulares, condenando-a ao recolhimento do débito apurado e à multa prevista no art. 57 da Lei 8.443/1992.
Da análise da pretensão punitiva
40.	O instituto da prescrição da pretensão de ressarcimento ao erário, com base em decisão de tribunal de contas, é tema que vem sendo recentemente debatido no meio jurídico, e, no tocante ao entendimento proferido pelo Supremo Tribunal Federal, no julgamento do RE 636.886 (tema 899) , cabe assinalar que a decisão do STF alcança tão somente a fase judicial de título extrajudicial, não atingindo os processos de controle externo em tramitação no TCU, conforme orientação sufragada pelo Acórdão 6589/2020-TCU-Segunda Câmara, da relatoria do Ministro Raimundo Carreiro.
41.	Aliás, da ementa do julgado do STF constou que:
"A pretensão de ressarcimento ao erário em face de agentes públicos reconhecida em acórdão de Tribunal de Contas prescreve na forma da Lei 6.830/1980 (Lei de Execução Fiscal) ".
42.	Portanto, até o trânsito em julgado do acórdão condenatório do TCU, permanece imprescritível a pretensão de ressarcimento ao erário decorrente da instauração da tomada de contas especial, conforme Enunciado da Súmula 282 do TCU ("As ações de ressarcimento movidas pelo Estado contra os agentes causadores de danos ao erário são imprescritíveis") .
43.	Dessa forma, identificado danos ao erário, deve-se instaurar e julgar o processo de tomada de contas especial para responsabilizar seus agentes causadores, respeitando o direito ao contraditório e à ampla defesa, independentemente de quando ocorreram os atos impugnados.
44.	Já a pretensão punitiva do TCU, conforme Acórdão 1441/2016-TCU-Plenário, que uniformizou a jurisprudência acerca dessa questão, subordina-se ao prazo geral de prescrição indicado no art. 205 do Código Civil, que é de 10 anos, contado da data de ocorrência da irregularidade sancionada, nos termos do art. 189 do Código Civil, sendo este prazo interrompido pelo ato que ordenar a citação, a audiência ou a oitiva do responsável. Conforme o mesmo Acórdão, a ocorrência desta espécie de prescrição será aferida, independentemente de alegação da parte, em cada processo no qual haja intenção de aplicação das sanções previstas na Lei 8.443/1992.
45.	Considerando que o ato imputado foi a não comprovação regular da aplicação dos recursos transferidos ao Município de Taguatinga/TO por meio do Programa Nacional de Alimentação Escolar - PNAE, pelo Programa Dinheiro Direto na Escola - PDDE, e pelo Programa Dinheiro Direto na Escola - Ação Plano de Desenvolvimento da Educação - PDDE-PDE-ESCOLA, todos no exercício de 2011, o início da contagem do prazo prescricional deverá coincidir com o final do prazo fixado para a apresentação das respectivas prestações de contas, que, no presente caso, ocorreram em 30/4/2013. Sendo assim, em razão de não ter transcorrido mais de 10 anos entre esta data e a data do ato que ordenou a citação (25/11/2019 - peça 16) , constata-se que não ocorreu a prescrição da pretensão punitiva.
46.	Vale ressaltar que a jurisprudência pacífica nesta Corte é no sentido da imprescritibilidade das ações de ressarcimento ao erário (Súmula-TCU 282) . Dessa forma, identificado danos ao erário, deve-se instaurar e julgar o processo de tomada de contas especial para responsabilizar seus agentes causadores, respeitando o direito ao contraditório e à ampla defesa, independentemente de quando ocorreram os atos impugnados.
47.	Já a pretensão punitiva do TCU, conforme Acórdão 1441/2016-TCU-Plenário, que uniformizou a jurisprudência acerca dessa questão, subordina-se ao prazo geral de prescrição indicado no art. 205 do Código Civil, que é de 10 anos, contado da data de ocorrência da irregularidade sancionada, nos termos do art. 189 do Código Civil, sendo este prazo interrompido pelo ato que ordenar a citação, a audiência ou a oitiva do responsável. Conforme o mesmo Acórdão, a ocorrência desta espécie de prescrição será aferida, independentemente de alegação da parte, em cada processo no qual haja intenção de aplicação das sanções previstas na Lei 8.443/1992.
48.	Dessa forma, a responsável deve ter suas contas serem julgadas irregulares, condenando-a ao recolhimento do débito apurado e à multa prevista no art. 57 da Lei 8.443/1992.
CONCLUSÃO
49.	A partir dos elementos constantes dos autos, foi possível verificar que a Sra. Zeila Aires Antunes Ribeiro, Prefeita Municipal de Taguatinga/TO no período de 1º/1/2009 a 31/5/2012, era a pessoa responsável pela gestão e execução dos recursos federais recebidos à conta do PNAE, PDDE e do PDDE-PDE-ESCOLA, repassados no exercício de 2011.
50.	Por outro lado, como os recursos foram repassados em 2011, o prazo inicialmente estabelecido pela Resolução/CD/FNDE nº 17/2011, para que a prefeitura prestasse contas desses recursos ao FNDE, findou-se em 28/2/2012, portanto, dentro do mandato da responsável. Entretanto, por meio da Resolução/CD/FNDE 2/2012, foi instituída a obrigatoriedade, a partir de 2012, de a utilização do Sistema de Gestão de Prestação de Contas (SiGPC) , desenvolvido pelo FNDE, para o processamento online de todas as fases relacionadas ao rito de prestação de contas dos recursos repassados a título de Transferências Voluntárias e Obrigatórias/Legais. Ao mesmo tempo, essa norma, nos termos do art. 8º, suspendeu inicialmente por cem dias os prazos de entrega das prestações de contas que tivessem vencimento entre 1º de janeiro e 31/7/2012. O prazo final para apresentação da prestação de contas acabou por ser estendido até 30/4/2013, conforme a Resolução/CD/FNDE 5/2013, o que o fez se adentrar ao mandato do prefeito sucessor.
51.	Com relação aos recursos do PDDE e do PNAE, as contas foram apresentadas intempestivamente pelo prefeito sucessor, tendo sido consideradas suficientes para comprovar a boa e regular aplicação do PDDE, e insuficientes quanto ao PNAE, ante a ausência do Parecer Conclusivo do Conselho de Alimentação Escolar, impugnando-se todas as despesas realizadas.
52.	Com relação aos recursos do PDDE/PDE/ESCOLA, as contas não foram apresentadas; como ela teve até 31/05/2012 para cobrar, analisar, consolidar e apresentar as contas ao FNDE, caso ela não tivesse conseguido apresentar essas prestações de contas ao FNDE, por eventuais problemas relacionados à fase de transição para o SiGPC, cabia-lhe repassar ao prefeito sucessor a documentação relativa às contas apresentadas pelas UEx, de forma que esse gestor pudesse posteriormente incluí-las no sistema. Entretanto, inexistem nos autos elementos comprobatórios de que a ex-prefeita tenha adotado essa providência - pelo contrário, o fato de seu sucessor ter protocolizado Representação junto ao Ministério Público Federal demonstrou, em princípio, que ela não lhe teria repassado tal documentação.
53.	Diante do exposto, propõe-se que suas contas sejam julgadas irregulares, e que a Sra. Zeila Aires Antunes Ribeiro seja condenada ao recolhimento do débito apurado e à multa prevista no art. 57 da Lei 8.443/1992.
PROPOSTA DE ENCAMINHAMENTO:
42.	Diante do exposto, submetem-se os presentes autos à consideração superior, propondo-se:
a)	rejeitar as alegações de defesa da Sra. Zeila Aires Antunes Ribeiro (CPF XXX.389.971-XX) , Prefeita Municipal de Taguatinga/TO no período de 1ª/1/2009 a 31/5/2012;
b)	julgar irregulares, nos termos arts. 1º, inciso I, 16, inciso III, alíneas "a" e "b", da Lei 8.443/1992 c/c os arts. 19 e 23, inciso III, da mesma Lei, e com os arts. 1º, inciso I, 209, I, 210 e 214, inciso III, do Regimento Interno, as contas da Sra. Zeila Aires Antunes Ribeiro (CPF XXX.389.971-XX) , condenando-a ao pagamento das quantias a seguir especificadas, atualizadas monetariamente e acrescidas dos juros de mora, calculados a partir das datas discriminadas até a efetiva quitação do débito, fixando-lhe o prazo de 15 (quinze) dias para que comprove, perante o Tribunal, o recolhimento das referidas quantia aos cofres do Fundo Nacional de Desenvolvimento da Educação - FNDE, nos termos do art. 23, inciso III, alínea "a", da citada Lei c/c o art. 214, inciso III, alínea "a", do Regimento Interno, ante a não comprovação da boa e regular aplicação dos recursos federais repassados ao município de Taguatinga/TO no exercício de 2011, por força do PNAE e do PDDE-PDE-ESCOLA  em face da ausência do Parecer Conclusivo do Conselho de Alimentação Escolar e da omissão do dever de prestar contas, respectivamente:
Débito 1: PNAE/2011
	Valor (R$) 
	Data

	10.500,00
	22/3/2011

	11.010,00
	14/4/2011

	10.300,00
	17/5/2011

	6.000,00
	22/6/2011

	1.188,40
	29/6/2011

	1.605,00
	4/7/2011

	180,50
	6/7/2011

	498,00
	8/7/2011

	4.287,92
	12/7/2011

	15.000,00
	23/8/2011

	12.900,00
	3/10/2011

	4.061,89
	11/10/2011

	16.660,00
	3/11/2011

	5.666,40
	6/12/2011

Débito 2: PDDE-PDE-ESCOLA/2011
	Valor (R$) 
	Data

	20.000,00
	8/12/2011

c) 	aplicar à Sra. Zeila Aires Antunes Ribeiro (CPF XXX.389.971-XX) a multa referida no art. 57 da Lei nº 8.443, de 1992, fixando-lhe o prazo de 15 (quinze) dias, a partir da notificação, para que comprove, perante o Tribunal, seu recolhimento aos cofres do Tesouro Nacional, atualizada monetariamente desde a data deste acórdão até a data do efetivo pagamento;
d)	autorizar, desde logo, a cobrança judicial da dívida, nos termos do art. 28, inciso II, da multicitada Lei 8.443/1992, caso não atendida a notificação;
e)	autorizar também  desde logo, se requerido, com fundamento no art. 26, da Lei 8.443/1992, c/c o art. 217, do Regimento Interno do TCU, o parcelamento da dívida em até 36 (trinta e seis) parcelas, incidindo sobre cada parcela, corrigida monetariamente, os correspondentes legais, fixando-lhe o prazo de quinze dias, a contar do recebimento da notificação, para comprovar perante o Tribunal o recolhimento da primeira parcela, e de trinta dias, a contar da parcela anterior, para comprovar os recolhimentos das demais parcelas, devendo incidir sobre cada valor mensal, atualizado monetariamente, os juros de mora devidos, no caso do débito, na forma prevista na legislação em vigor, alertando a responsável de que a falta de comprovação do recolhimento de qualquer parcela implicará o vencimento antecipado do saldo devedor, nos termos do art. 26, parágrafo único, da Lei 8.443/1992, c/c o art. 217, §2º, do Regimento Interno deste Tribunal;
f)	enviar cópia do Acórdão a ser prolatado, bem como do Relatório e do Voto que o fundamentarem ao Chefe da Procuradoria-Geral da República no Tocantins, nos termos do § 3º do art. 16 da Lei 8.443/1992 c/c o § 7º do art. 209 do Regimento Interno do TCU, para adoção das medidas cabíveis, informando-lhe que o inteiro teor da deliberação pode ser consultado no endereço www.tcu.gov.br/acordaos;
g)	encaminhar cópia do Acórdão que vier a ser proferido ao Fundo Nacional de Desenvolvimento da Educação - FNDE, e à responsável, para ciência, informando que a presente deliberação, acompanhada do Relatório e do Voto que a fundamenta, está disponível para a consulta no endereço www.tcu.gov.br/acordaos, além de esclarecer que, caso requerido, o TCU poderá fornecer sem custos as correspondentes cópias, de forma impressa.
2.	Mediante Despacho de peça 69, diante da apresentação de novos documentos às peças 67 e 68 com potencial de interferir no juízo de mérito do presente processo, solicitei novos pronunciamentos da SecexTCE e do MPTCU.
3.	Reproduzo, a seguir, com os ajustes de forma pertinentes, a nova manifestação de mérito da SecexTCE (peças 70 a 72) , que contou com a anuência do representante do MPTCU em parecer à peça 73:
INTRODUÇÃO
1.	Trata-se de tomada de contas especial instaurada pelo Fundo Nacional de Desenvolvimento da Educação - FNDE, em desfavor da Sra. Zeila Aires Antunes Ribeiro, Prefeita Municipal de Taguatinga/TO, no período de 1º/1/2009 a 31/5/2012, ante a omissão do dever de prestar contas dos recursos repassados pelo Programa Nacional de Alimentação Escolar - PNAE, pelo Programa Dinheiro Direto na Escola - PDDE, e pelo Programa Dinheiro Direto na Escola - Ação Plano de Desenvolvimento da Educação - PDDE-PDE-ESCOLA, todos no exercício de 2011, tendo sido tais débitos consolidados, nos termos previstos no art. 15, inciso IV, c/c art. 6º, inciso I, da Instrução Normativa TCU nº 71/2012, pois atingiram o valor mínimo previsto para instauração de processo de TCE.
HISTÓRICO
2.	Por conta do PNAE, cujo objeto era a "aquisição exclusiva de gêneros alimentícios, em caráter complementar, para atendimento dos alunos matriculados em creches, pré-escolas e em escolas do ensino fundamental das redes federal, estadual, do Distrito Federal e municipal, inclusive as indígenas e as localizadas em áreas remanescentes de quilombos, e, excepcionalmente, aquelas qualificadas como entidades filantrópicas ou por elas mantidas", consoante Resolução CD/FNDE nº 38/2009, foi liberado em 2011 o montante de R$ 103.380,00, conforme Ordens Bancárias e extratos presentes na peça 5, p. 37-42.
3.	Por conta do PDDE, cujo objeto era o "Repasse de recursos financeiros, em caráter suplementar, destinados à cobertura de despesas de custeio, manutenção e de pequenos investimentos, que concorressem para a garantia do funcionamento e melhoria da infraestrutura física e pedagógica dos estabelecimentos de ensino", consoante Resolução CD/FNDE nº 17/2011, foi liberado em 2011 o montante de R$ 48.637,90, conforme Ordens Bancárias e extratos presentes na peça 5, p. 89-93.
4.	Por conta do PDDE-PDE-ESCOLA, cujo objeto era a "Ação do PDDE, visando garantir a execução do instrumento de planejamento estratégico a ser utilizado para melhor sistematizar e operacionalizar as rotinas implementadas no ambiente escolar, contribuindo, supletivamente, para a melhoria física e pedagógica dos estabelecimentos de ensino", consoante Resolução CD/FNDE nº 25/2011, foi liberado em 2011 o montante de R$ 20.000,00, conforme Ordem Bancária e extratos presentes na peça 5, p. 109-114.
5. O fundamento para a instauração desta Tomada de Contas Especial, conforme apontado nas Informações nº s 2018/2017, 449/2018 e 505/2018/SEOPC/COPRA/CGCAP/DIFIN-FNDE, referentes, respectivamente, aos recursos repassados em 2011 por força do PNAE, PDDE e PDDE-PDE-ESCOLA (peça 5, p. 80-81, 101-103 e 122-123) , foi, em todos os casos, a omissão no dever legal de prestar contas, cujo prazo expirou em 30/4/2013.
6. O FNDE notificou a Sra. Zeila Aires Antunes Ribeiro da omissão da prestação de contas dos recursos repassados, como segue:
6.1. PDDE/2011 e PDDE-PDE-ECOLA/2011: mediante o Edital nº 1/2018, publicado no DOU de 5/1/2018 (peça 5, p. 97) , tendo ainda notificado o prefeito sucessor mediante Ofício nº 16774E/2013- SEOPC/COPRA/CGCAP/DIFIN/FNDE, recebido em 3/9/2013 (peça 5, p. 94 e 98) ;
6.2. PNAE/2011: mediante o Edital nº 56/2017, publicado no DOU de 24/7/2017 (peça 5, p. 72) , tendo ainda notificado o prefeito sucessor, por meio do Ofício nº 3324E/2013-SEOPC/COPRA/CGCAP-DIFIN/FNDE, recebido em 23/8/2013 (peça 5, p. 69 e 75) .
7. Diante do não saneamento das irregularidades apontadas e da não devolução dos recursos, instaurou-se a Tomada de Contas Especial. No Relatório de Tomada de Contas Especial nº 129/2018-DIREC/COTCE/CGCAP/DIFIN-FNDE/MEC (peça 5, p. 131-139) concluiu-se que o prejuízo importa no valor total dos recursos repassados, imputando-se a responsabilidade à Sra. Zeila Aires Antunes Ribeiro, Prefeita Municipal de Taguatinga/TO no período de 1º/2/2009 a 31/5/2012, em razão da omissão no dever de prestar contas dos recursos repassados pelo FNDE por conta dos Programas PNAE, PDDE e PDDE-PDE-ESCOLA, no exercício de 2011.
8. Registrou-se que não foi imputada corresponsabilidade ao seu sucessor na Prefeitura, visto que, apesar do prazo para prestação de contas ter se encerrado em 30/4/2013, durante o período de gestão do Senhor Eronildes Teixeira de Queiroz (gestão 2013-2016) , este adotou as medidas legais de resguardo ao erário, conforme Representação protocolizada junto ao Ministério Público Federal (peça 5, p. 46-58 e 127) . A documentação em questão foi considerada suficiente pela Procuradoria Federal no FNDE - PROFE como comprovação da adoção das referidas medidas, consoante item 8 do Relatório de TCE nº 20/2017-DIREC/COTCE/CGCAP/DIFIN-FNDE/MEC.
9. O Relatório de Auditoria nº 375/2019 da Controladoria Geral da União (peça 5, p. 149-151) também chegou às mesmas conclusões. Após serem emitidos o Certificado de Auditoria, o Parecer do Dirigente e o Pronunciamento Ministerial (peça 5, p. 152-154 e Peça 7) , o processo foi remetido a esse Tribunal.
10. Em atendimento ao item 9.4, do Acórdão 1772/2017-TCU-Plenário, Relator Ministro Augusto Sherman Cavalcanti, foi efetuada pesquisa no sistema processual do TCU, tendo sido encontrados débitos imputáveis à responsável em outros processos abertos em tramitação no Tribunal: TC Processo 020.593/2017-1, TC Processo 039.992/2019-5, TC Processo 010.572/2020-1 e TC Processo 036.084/2020-4.
ANÁLISE DOS PRESSUPOSTOS DE ADMISSIBILIDADE
11. Verificou-se que não houve o transcurso de mais de dez anos desde o fato gerador sem que tenha havido a notificação do responsável pela autoridade administrativa federal competente (art. 6º, inciso II, c/c art. 19 da IN/TCU 71/2012, modificada pela IN/TCU 76/2016) , uma vez que os recursos foram transferidos em 2011 (peça 5, p. 37-38, 89-90 e 109) e a responsável foi notificada sobre as irregularidades pela autoridade administrativa competente por meio dos Editais nº s 56/2017 e 1/2018, publicados no DOU de 24/7/2017 e 5/1/2018, respectivamente (peça 5, p. 72 e 97) .
12. Verificou-se também que o valor original do débito apurado é igual a R$ 172.017,90 (peça 5, p. 37-42, p. 89-93 e p. 109-114) , portanto, superior a R$ 100.000,00, na forma estabelecida conforme os arts. 6º, inciso I, e 19 da IN/TCU 71/2012, modificada pela IN/TCU 76/2016.
13. A tomada de contas especial estava, assim, devidamente constituída e em condição de ser instruída.
14. Da análise dos documentos presentes nos autos, verificou-se que a Sra. Zeila Aires Antunes Ribeiro, Prefeita Municipal de Taguatinga/TO no período de 1º/1/2009 a 31/5/2012, era a pessoa responsável pela gestão e execução dos recursos federais recebidos no exercício de 2011 por meio dos Programas PNAE, PDDE e PDDE-ESCOLA, e que o Sr. Eronildes Teixeira de Queiroz era a pessoa responsável pela apresentação das prestações de contas, tendo o prazo final das mesmas expirado em 30/4/2013. Entretanto, como dito no item 8 acima, o prefeito sucessor adotou as medidas legais de resguardo ao erário, conforme Representação protocolizada junto ao Ministério Público Federal, a qual foi considerada suficiente pela Procuradoria Federal no FNDE - PROFE como comprovação da adoção das referidas medidas.
15. Na instrução inicial (peça 14) , analisando-se os documentos nos autos, concluiu-se pela necessidade de realização da citação e audiência da Sra. Zeila Aires Antunes Ribeiro, e, em cumprimento ao pronunciamento da Unidade (peça 16) , foi a mesma citada por meio dos Ofícios 8943 e 8944/2020-TCU/Seproc, recebidos em 24/3/2020 (peças 20-22) .
16.	 Transcorrido o prazo regimental, a Sra. Zeila Aires Antunes Ribeiro permaneceu silente, devendo ser considerada revel, nos termos do art. 12, § 3º, da Lei 8.443/1992, tendo sido proposto pela Unidade Técnica (peças 25-27) que suas contas fossem julgadas irregulares, e que a Sra. Zeila Aires Antunes Ribeiro fosse condenada em débito, aplicando-se lhe ainda a multa prevista no art. 57 da Lei nº 8.443/1992, proposta que foi acompanhada pelo d. representante do MPTCU que atuou no feito, Subprocurador-Geral Lucas Rocha Furtado, à peça 29.
17. Ocorre que, após a tramitação dos autos para o MPTCU, em 24/6/2020, a responsável apresentou defesa a destempo à peça 28, em 9/7/2020. Assim, tendo em conta o princípio do formalismo moderado que orienta o processo nesta Corte de Contas, o Relator, Exmo. Sr. Vital do Rego, em Despacho presente na peça 30, determinou "o retorno dos autos à unidade instrutiva para fins de análise dos argumentos trazidos em sede de defesa à peça 28 e elaboração de nova instrução de mérito, após o qual o processo deverá ser encaminhado ao MPTCU para fins de realização de seu pronunciamento regimental".
EXAME TÉCNICO
Alegações de defesa da Sra. Zeila Aires Antunes Ribeiro 
18.	 A responsável afirmou que as prestações de contas dos recursos do Programa Dinheiro Direto na Escola - PDDE, tanto da Prefeitura quanto das Unidades Escolares, do exercício financeiro de 2011, já estavam registradas no Sistema de Gestão de Prestação de Contas - SiGPC desde fevereiro/2012, e que só não as enviou porque estava aguardando o FNDE liberar o referido sistema para o envio, fato que ocorreu somente em junho/2012, época que a ex-Prefeita já não respondia mais pela Prefeitura.
19.	 Aduziu que a "utilização dos recursos do PDDE e PDDE Escola obedeceu às regras da Lei nº 8.666, de 1993, e caput do art. 37 da Constituição Federal de 1988, com licitação na modalidade pregão presencial", acrescentando que as escolas "possuíam Conselhos Escolares atuantes", os quais planejavam as aquisições "sem a ingerência da Prefeitura e/ou Secretaria Municipal de Educação".
20.	 Anexou cópia do registro, no SiGPC, do envio das prestações de contas do PDDE/2011 e do PDDE-PDE/2012 pelo atual Prefeito, Sr. Altamirando Zequinha Gonçalves Taguatinga, em 1º/5/2020, acompanhadas do Demonstrativo Consolidado da Execução Físico-Financeira das Unidades Executoras Próprias (peça 28, p. 5-13) .
Documentação encaminhada pelo FNDE
21.	 Nesse ínterim, o FNDE informou, mediante Ofícios nº s 21136 e 21146/2020/Dimoc-Cotce/Cgapc/Difin-FNDE, terem sido apresentadas àquela Autarquia documentações a título de prestações de contas intempestivas do PDDE/2011 e do PNAE/2011, e que, "como o Processo de TCE encontra-se no âmbito desse Tribunal de Contas sem deliberação, conforme consulta ao sítio eletrônico do TCU, enviamos cópia da documentação recebida, informando que a mesma será objeto de Nota Técnica por parte desta Autarquia, a ser encaminhada ao TCU, em atendimento ao disposto no Acórdão 1580/2008-TCU-Primeira Câmara e, por analogia, na Portaria Interministerial n° 424, de 30/12/2016" (peças 31-32) .
22.	 A documentação relativa ao PDDE/2011, composta pelo Demonstrativo Consolidado da Execução Físico-Financeira das Unidades Executoras Próprias (UEx) , Demonstrativo da Receita e da Despesa, Demonstrativo de Execução Físico-Financeira, Relação de Pagamento e Relatório de Documentos de Despesas (peça 31) , evidencia a aplicação de recursos no montante de R$ 11.026,28; já a documentação relativa ao PNAE/2011 é composta apenas pelo Demonstrativo Consolidado da Execução Físico-Financeira (EEx) , mesmo assim incompleto (peça 32) .
23.	 Não houve qualquer referência à prestação de contas dos recursos repassados por conta do PDDE-PDE-ESCOLA/2011.
24.	 Verificou-se, portanto, que o processo não estava em condições de prosseguimento sem que fosse feito o saneamento dos autos, face à incorporação de elementos que comprovariam o encaminhamento da documentação exigida para a prestação de contas dos recursos repassados pelo FNDE ao município de Taguatinga/TO, por conta dos Programas PDDE/2011, PDDE-PDE/2011 e PNAE/2011, e assim, em conformidade com o Acórdão 1580/2008-TCU-Primeira Câmara, do relator Min. Marcos Bemquerer, propôs-se, na última instrução (peça 33) , diligência ao FNDE, como segue:
39.1.	Realizar diligência, com fundamento nos arts. 10, § 1º, e 11 da Lei 8.443/1992 c/c o art. 157 do RI/TCU, ao Fundo Nacional de Desenvolvimento da Educação, para que, no prazo de 60 (sessenta) dias, sejam encaminhados os seguintes documentos e informações com vistas ao saneamento e subsídio na análise das prestações de contas intempestivamente enviadas pelo Sr. Altamirando Zequinha Gonçalves Taguatinga, Prefeito do Município de Taguatinga/TO, sobre o Programa Nacional de Alimentação Escolar - PNAE/2011, Processo original 23034.023777/2017-15, e o Programa Dinheiro Direto na Escola - PDDE/2011, Processo original 23034.044127/2017-03: 
39.1.1. Cópia de Notas Técnicas a serem expedidas em face das prestações de contas do PNAE/2011 e do PDDE/2011, tanto em relação à análise da execução física, quanto no que tange à análise financeira, mediante o envio, em 1º/7/2020 e em 1º/5/2020, respectivamente, da documentação exigida para as prestações de contas dos referidos recursos;
39.1.2. Informações sobre a pertinência e a possibilidade de os documentos oferecidos servirem de subsídio ao exame de mérito por parte do TCU;
39.2.	Solicitar informações acerca do envio de documentação relativa à prestação de contas dos recursos repassados ao Município de Taguatinga/TO por conta do Programa Dinheiro Direto na Escola - Ação Plano de Desenvolvimento da Educação - PDDE-PDE/2011, Processo original 23034.044133/2017-52;
39.3.	Esclarecer que o não atendimento, no prazo fixado, sem causa justificada, a diligência do Relator, pode ensejar, com fundamento no art. 58, inciso IV, da Lei 8.443/1992, a aplicação da multa do referido art. 58.
25.	 O Exmo. Sr. Ministro-Relator Vital do Rego acolheu a proposta, determinando a realização da aludida diligência, a qual foi efetivada por meio do Ofício 62381/2020-TCU/Seproc, recebido em 17/11/2020 (peças 36-39) .
26. Em resposta, o FNDE encaminhou "cópia da Nota Técnica nº 2185407/2021/DAESP/COPRA/CGAPC/DIFIN, subsidiada pelo Parecer Técnico nº 7737/2020/CODDE/CGAME/DIRAE (SEI Nº 2136043) , pertinente à análise da documentação recebida dos recursos repassados por este Fundo Nacional de Desenvolvimento da Educação - FNDE à Prefeitura Municipal de Taguatinga - TO, à conta do Programa Dinheiro Direto na Escola - PDDE Execução Financeira: 2011" (peças 43-46) , onde se manifestou "pela suficiência da documentação apresentada para fins de prestação de contas, tendo em vista o exposto nos itens 6 e 7", abaixo transcrito:
6. CONSIDERAÇÕES QUANTO À EXECUÇÃO FÍSICA
6.1. Nos termos do Despacho DAESP nº 1996546/2020 (SEI Nº 1996546) , os autos foram encaminhados à Coordenação do Dinheiro Direto na Escola - CODDE, para pronunciamento quanto ao alcance do objeto e dos objetivos pactuados com base nos termos da Resolução CD/FNDE nº 17, de 19 de abril de 2011 e alterações posteriores.
6.2. Após análise sob o aspecto técnico da prestação de contas, a Coordenação do Dinheiro Direto na Escola - CODDE, emitiu o Parecer nº 7737/2020/CODDE/CGAME/DIRAE (SEI Nº 2136043) , manifestando-se o seguinte: 
"6. CONCLUSÃO
6.1. Quanto a prestação de contas das Unidades Executoras: 
6.1.1. Tendo em vista o disposto neste parecer, na documentação de prestação de contas apresentada e nos dispositivos técnicos estabelecidos pela Resolução/CD/FNDE nº 17, de 2011 e pela Resolução/CD/FNDE nº 15, de 2014, conclui-se, do ponto de vista da execução física, pela aprovação das contas das Unidades Executoras - UEx.
6.2. Quanto a prestação de contas da Entidade Executora:
6.2.1. Considerando que a EEx registrou a prestação de contas no SiGPC em data intempestiva, bem como executou apenas parte dos recursos repassados pelo programa, os fatos merecem ressalvas.
6.2.2. Tendo em vista o disposto neste parecer, na documentação de prestação de contas apresentada e nos dispositivos técnicos estabelecidos pela Resolução/CD/FNDE nº 17, de 2011 e pela Resolução/CD/FNDE nº 15, de 2014, conclui-se, do ponto de vista da execução física, pela aprovação com ressalvas das contas da Entidade Executora- EEx. " 
7. CONSIDERAÇÕES QUANTO À EXECUÇÃO FINANCEIRA
7.1. Posterior a análise técnica os autos foram restituídos a esta Coordenação de Acompanhamentos de Prestação de Contas de Programas Educacionais - COPRA em decorrência da apresentação de documentação intempestiva a título de prestação de contas.
7.2. No caso ora em análise, a Entidade, considerando-se a resposta intempestiva, atendeu aos requisitos estabelecidos na Resolução CD/FNDE nº 02, de 18 de janeiro de 2012 e Resolução CD/FNDE nº 17, de 19 de abril de 2011, pois, foram preenchidos eletronicamente os formulários no SiGPC.
7.3. Após análise da documentação encaminhada, não foram encontradas ocorrências de natureza financeira na prestação de contas.
8. CONCLUSÃO
8.1. Diante do exposto, esta Autarquia manifesta-se pela suficiência da documentação apresentada para fins de prestação de contas, tendo em vista o exposto nos itens 6 e 7.
27.	 O FNDE encaminhou também "cópia da Nota Técnica nº 2201046/2021/DAESP/COPRA/CGAPC/DIFIN, subsidiada pelo Parecer Técnico nº 38/2021/DIAPC/COECS/CGPAE/DIRAE (SEI Nº 2186838) , pertinente à análise da documentação recebida dos recursos repassados por este Fundo Nacional de Desenvolvimento da Educação - FNDE à Prefeitura Municipal de Taguatinga - TO, à conta do Programa Nacional de Alimentação Escolar - PNAE Execução Financeira: 2011" (peças 49-52) , manifestando-se, desta feita, "pela insuficiência da documentação apresentada para fins de prestação de contas, tendo em vista o exposto nos itens 6 e 7", abaixo transcrito:
6. CONSIDERAÇÕES QUANTO À EXECUÇÃO FÍSICA
6.1. Nos termos do Despacho DAESP nº 1996459/2020 (SEI Nº 1996459) , os autos foram encaminhados à Coordenação-Geral do Programa Nacional de Alimentação Escolar - CGPAE, para pronunciamento quanto ao alcance do objeto e dos objetivos pactuados com base nos termos da Resolução CD/FNDE nº 38, de 16 de julho de 2009 e alterações posteriores.
6.2. Após análise sob o aspecto técnico da prestação de contas, a CGPAE, emitiu o Parecer nº 38/2021/DIAPC/COECS/CGPAE/DIRAE (SEI Nº 2186838) , manifestando-se o seguinte:
"4. CONCLUSÃO
4.1. Tendo em vista o disposto neste Parecer e considerando que a execução do Programa não atendeu à totalidade dos dispositivos técnicos estabelecidos pela Resolução CD/FNDE nº 26/2013, haja vista os apontamentos constantes dos subitens 2.2 e 2.2.1, sugerimos:
4.1.1. Não Aprovação da prestação de contas da Prefeitura Municipal de Taguatinga/TO referente ao exercício de 2011, no tocante à análise técnica de execução do Programa, em razão de:
a) Ausência do Parecer Conclusivo do Conselho de Alimentação Escolar (CAE) ."
6.3. Dessa forma, levando em consideração a manifestação da área técnica, os dispêndios realizados no exercício de 2011 serão impugnados conforme tabela abaixo:
Despesas Impugnadas 
Extrato Bancário
	 Data
	Documento
	Histórico 
	Valor (R$) 

	22/03/2011
	0001-0000850041
	CHEQUE
	10.500,00

	14/04/2011
	0001-0000850061
	CHEQUE
	11.010,00

	17/05/2011
	0001-0000850044
	CHEQUE
	10.300,00

	22/06/2011
	0001-0000850045
	CHEQUE
	6.000,00

	29/06/2011
	0002-0000850048
	CHEQUE
	584,40

	29/06/2011
	0001-0000850046
	CHEQUE
	604,00

	04/07/2011
	0002-0000850049
	CHEQUE
	1.106,00

	04/07/2011
	0001-0000850047
	CHEQUE
	499,00

	06/07/2011
	0004-0000850051
	CHEQUE
	180,50

	08/07/2011
	0001-0000850050
	CHEQUE
	498,00

	12/07/2011
	0003-0000850054
	CHEQUE
	1.592,42

	12/07/2011
	0002-0000850053
	CHEQUE
	147,90

	12/07/2011
	0001-0000850052
	CHEQUE
	2.547,60

	23/08/2011
	00000000000000850055
	CHEQUE
	15.000,00

	03/10/2011
	00000552704000014398
	TRANSFERÊNCIA ON LINE
	12.900,00

	11/10/2011
	00000552704000014398
	TRANSFERÊNCIA ON LINE
	4.061,89

	03/11/2011
	00000552704000014398
	TRANSFERÊNCIA ON LINE
	16.660,00

	06/12/2011
	00000552704000014398
	TRANSFERÊNCIA ON LINE
	5.666,40

	Total (R$) 
			99.858,11

7. CONSIDERAÇÕES QUANTO À EXECUÇÃO FINANCEIRA
7.1. Posterior a análise técnica os autos foram restituídos a esta Coordenação de Acompanhamentos de Prestação de Contas de Programas Educacionais - COPRA em decorrência da apresentação de documentação intempestiva a título de prestação de contas.
7.2. No caso ora em análise, a Entidade, considerando-se a resposta intempestiva, atendeu aos requisitos estabelecidos na Resolução CD/FNDE nº 02, de 18 de janeiro de 2012 e Resolução CD/FNDE nº 38, de 16 de julho de 2009, pois, foram preenchidos eletronicamente os formulários no SiGPC.
7.3. Após análise financeira da prestação de contas e da documentação encaminhada, foram constatadas as ocorrências a seguir:
7.3.1. Demonstrativo Sintético Anual da Execução Físico-Financeira:
a) o valor correspondente ao "saldo do exercício anterior" indicado na prestação de contas analisada, da monta de R$ 0,00, diverge do saldo apontado na prestação de contas do exercício de 2010, no valor de R$ 796,95, valor este confirmado no extrato bancário da conta específica do programa (Banco 001, Agência 2704-9, Conta Corrente 13489-9) em 31/12/2010.
b) o valor correspondente aos "rendimentos de aplicações financeiras" indicado na prestação de contas analisada, da monta de R$ 0,00, diverge do apurado na prestação de contas do exercício de 2011, no valor de R$ 381,87, valor este confirmado no extrato bancário da conta de aplicação.
c) o valor correspondente a "receita total" indicado na prestação de contas analisada, da monta de R$ 103.380,00, diverge do apurado na prestação de contas do exercício de 2011, no valor de R$ 104.558,82.
d) o valor correspondente a "despesa realizada" indicado na prestação de contas analisada, da monta de R$ 98.679,29, diverge da despesa efetuada no programa no exercício de 2011, na quantia de R$ 99.858,11, conforme apurado no extrato bancário da conta específica do programa (Banco 001, Agência 2704-9, Conta Corrente 13489-9) . Ressalta-se que a totalidade das despesas já está sendo objeto de impugnação conforme o subitem 6.3.
7.4. No tocante às ocorrências do subitem 7.3.1, alíneas "a", "b" e "c", ressalta-se que apesar de demonstrar descumprimento aos normativos que regem o programa, não indicam prejuízo ao erário.
8. CONCLUSÃO
8.1. Diante disso, esta Autarquia manifesta-se pela insuficiência da documentação apresentada para fins de prestação de contas, tendo em vista o exposto nos itens 6 e 7.
8.2. Assim, diante de todo o exposto nesta Nota Técnica, relacionamos, a seguir, a fim de subsidiar a Matriz de Responsabilização, o responsável e o valor original inerente às ocorrências causadoras de prejuízo ao erário federal:
	Responsável
	Período de Gestão
	Ocorrência
	Valor principal do débito
	Data inicial do débito

	Zeila Aires Antunes Ribeiro
	01/01/2009 a 31/05/2012
	Não aprovação pela área técnica (CGPAE) 
	Ver subitem 6.3.
	Ver subitem 6.3.

28.	Antes de promover-se o exame das informações encaminhadas pelo FNDE através das referidas Notas Técnicas, verificou-se que não houve, por parte do FNDE, qualquer referência à prestação de contas dos recursos repassados por conta do PDDE-PDE-ESCOLA/2011.
29.	Em consulta ao SIGPC, verificou-se a existência do registro de inclusão, em 15/4/2021, da Nota Técnica nº 1911576/2020-COMAG (peça 53) , propondo-se, na última instrução, com a concordância do corpo diretivo (peças 54-56) , diligenciar novamente o FNDE, solicitando informações sobre o resultado da análise procedida na prestação de contas de tais recursos.
30.	Promovida a referida diligência (peças 57-58) , o FNDE encaminhou cópia da Nota Técnica nº 1911576/2020-COMAG (peça 59) , verificando-se, porém, que a mesma não se referia à análise da prestação de contas do PDDE-PDE-ESCOLA/2011 do Município de Taguatinga/TO.
31.	Posteriormente, o FNDE informou que "a situação da prestação de contas dos recursos financeiros repassados à Prefeitura Municipal de Taguatinga/TO para atender ao Programa Dinheiro Direto na Escola - Ação Plano de Desenvolvimento da Educação (PDDE-PDE) , exercício de 2011, permanece inalterada, ou seja, não houve o registro dos dados de prestação de contas por meio do Sistema de Gestão de Prestação de Contas (SiGPC) " (peças 61-62) .
32.	Cumpre registrar que os recursos deste Programa, destinados ao Município de Taguatinga/TO, foram repassados à Associação de Apoio da Escola Municipal Altamira, em 8/12/2011, no valor de R$ 20.000,00 (peça 5, p. 109) ; nesse caso, quando os recursos são repassados diretamente às unidades executoras (UEx) , a responsabilidade pela omissão no dever de prestar contas está restrita ao prefeito em cujo mandato deveria ter ocorrido a análise, a consolidação e o encaminhamento das prestações de contas das unidades executoras ao FNDE, ainda que a aplicação dos recursos tenha ocorrido em gestão anterior.
33.	No caso concreto, a responsabilização da Sra. Zeila Aires Antunes Ribeiro, Prefeita Municipal de Taguatinga/TO no período de 1º/1/2009 a 31/5/2012, deveu-se ao fato dos recursos do PDDE-PDE terem sido repassados em 2011, portanto em sua gestão, sendo que o prazo para apresentação da prestação de contas ao FNDE se encerrou em 30/04/2013, já na gestão do prefeito sucessor; entretanto, por meio da Resolução/CD/FNDE 2/2012, foi instituída a obrigatoriedade de utilização do Sistema de Gestão de Prestação de Contas (SiGPC) , a partir de 2012, tendo sido suspenso por cem dias, nos termos do art. 8º da referida norma, os prazos de entrega das prestações de contas que tivessem vencimento entre 1º de janeiro e 31 de julho de 2012.
34.	Assim, o prazo final para apresentação da prestação de contas acabou por ser estendido até 30/04/2013, o que o fez se adentrar ao mandato do prefeito sucessor. Desse modo, ela teve tempo, até 31/05/2012 para cobrar, analisar, consolidar e apresentar as contas ao FNDE, e, se não tivesse conseguido apresentar essas prestações de contas ao FNDE, por eventuais problemas relacionados à fase de transição para o SiGPC, cabia-lhe repassar ao prefeito sucessor a documentação relativa às contas apresentadas pela UEx, de forma que esse gestor pudesse posteriormente inclui-la no sistema.
35.	Entretanto, não havia nos autos elementos comprobatórios de que a ex-prefeita tenha adotado essa providência - pelo contrário, o fato de seu sucessor ter protocolizado Representação junto ao Ministério Público Federal demonstra, em princípio, que ela não lhe teria repassado tal documentação. Essa providência do ex-prefeito sucessor também serve para lhe isentar de responsabilidade neste processo, nos termos da Súmula/TCU 230.
36.	Propôs-se, assim, na última instrução, com a concordância do corpo diretivo (peças 63-65) , a rejeição das alegações de defesa da responsável e que suas contas fossem julgadas irregulares, condenando-a ao recolhimento do débito apurado, com relação aos recursos do PNAE e do PDDE-PDE-ESCOLA, em face da ausência do Parecer Conclusivo do Conselho de Alimentação Escolar e da omissão do dever de prestar contas, respectivamente, imputando-lhe ainda a multa prevista no art. 57 da Lei 8.443/1992.
37.	O d. representante do MP/TCU, em seu Parecer de peça 66, concordou com tal proposta; entretanto, ante a "apresentação de novos documentos às peças 67 e 68 com potencial de interferir no juízo de mérito do presente processo", o Ministro-relator, em Despacho à peça 69, determinou "o retorno dos autos à Secretaria de Controle Externo de Tomada de Contas Especial - SecexTCE para elaboração de instrução de mérito complementar", solicitando o retorno dos autos àquele Gabinete "via MPTCU para fins de seu pronunciamento regimental".
38.	Passamos, assim, ao exame dos novos documentos juntados, verificando-se que se referem, respectivamente, aos Ofícios nº s 32304/2021/Dimoc/Cotce/Cgapc/Difin-FNDE e 6560/2022/Semoc/Cotce/Cgapc/Difin-FNDE, mediante os quais o FNDE encaminhou, primeiramente, cópia da documentação recebida a título de prestação de contas intempestiva dos recursos repassados à Prefeitura Municipal de Taguatinga/TO, à conta do Programa Dinheiro Direto na Escola - Plano de Desenvolvimento da Escola (PDDE/PDE-ESCOLA) , no exercício de 2011, e, em seguida, da Nota Técnica nº 2811730/2022/DIAFI/COPRA/CGAPC/DIFIN, subsidiada pelo Parecer Técnico nº 462/2022/CODDE/CGAME/DIRAE, pertinente à análise da mesma, onde se manifestou "pela suficiência da documentação apresentada para fins de prestação de contas, tendo em vista o exposto nos itens 6 e 7", abaixo transcrito:
6. CONSIDERAÇÕES QUANTO À EXECUÇÃO FÍSICA
6.1. Por meio do Despacho DAESP nº 2683538/2021, os autos foram encaminhados à Diretoria de Ações Educacionais (Dirae) , para pronunciamento quanto ao alcance do objeto e dos objetivos pactuados com base na Resolução CD/FNDE nº 17, de 2011.
6.2. Após a análise sob o aspecto técnico, a Dirae emitiu o Parecer nº 462/2022/CODDE/CGAME/DIRAE (SEI 2739206) manifestando-se pela aprovação com ressalva das contas, conforme trecho transcrito abaixo:
4. CONCLUSÃO
4.1. Quanto à prestação de conta das Unidades Executoras:
4.1.1. Há constatação de impropriedade na execução do PDDE/PDEESCOLA, sendo que os elementos probatórios disponíveis analisados não indicam prejuízos ao cumprimento do objeto e objetivo do programa, mas será ressalvada:
4.1.2. Inexecução dos recursos repassados pelo Programa, conforme descrito no item 2.1.2 deste parecer.
4.1.3. Tendo em vista o disposto neste parecer, na documentação de prestação de contas apresentada e nos dispositivos técnicos estabelecidos pela Resolução/CD/FNDE nº 17, de 2011, pela Resolução CD/FNDE nº 15, de 16 de setembro de 2021 e na resolução vigente a época, conclui-se do ponto de vista da execução física, pela aprovação com ressalva das contas por parte da Unidade Executora (UEx) .
7. CONSIDERAÇÕES QUANTO À EXECUÇÃO FINANCEIRA
7.1. Diante da conclusão da análise técnica, os autos foram restituídos a esta Coordenação de Acompanhamentos de Prestação de Contas de Programas Educacionais (Copra) para verificação da execução sob o aspecto financeiro e conclusão da análise da prestação de contas apresentada intempestivamente.
7.2. Após a análise dos autos da prestação de contas do PDDE/PDEESCOLA, exercício de 2011, foram constatadas as ocorrências a seguir:
7.2.1. Não houve aplicação dos recursos no mercado financeiro, contrariando o disposto no artigo 13 da Resolução CD/FNDE nº 17, de 2011. Diante disso não foi auferido o total de R$ 46,50 (SEI 2811646) .
	Data inicial*
	Data final
	Valor não Aplicado (R$) 
	Tipo de Aplicação
	Rendimento não auferido (R$) 

	12/12/2011
	31/12/2011
	20.000,00
	Curto Prazo
	46,50

 (*) O apontamento importa na conclusão pela impugnação dos valores não auferidos a partir da data em que os recursos permaneceram na conta corrente sem a devida aplicação no mercado financeiro, em atenção ao inciso III do art. 9º da Instrução Normativa - TCU nº 71, de 2012. 7.2.1.1.
7.2.1.1. Entretanto, dispensa-se o recolhimento do débito referente à não aplicação dos recursos no mercado financeiro, de acordo com a regra de análise nº 15 do Anexo da Portaria FNDE nº 674, de 2021, haja vista que a área técnica se manifestou pela aprovação com ressalvas das contas.
7.2.2. Além disso, nota-se que a entidade não utilizou os recursos repassados pelo FNDE à conta do programa no exercício de 2011. Em que pese a inexecução dos recursos, o valor repassado no exercício foi reprogramado para o exercício seguinte, em conformidade com o ar. 15 da Resolução CD/FNDE nº 17, de 2011.
8. CONCLUSÃO
8.1. Diante do exposto, esta Autarquia manifesta-se pela suficiência da documentação apresentada para fins de prestação de contas, tendo em vista o exposto nos itens 6 e 7.
39. Ante todo o exposto, considerando-se que as prestações de contas dos recursos do PDDE e do PDDE/PDE/ESCOLA, ainda que intempestivas, foram suficientes para comprovar sua boa e regular aplicação, e, quanto aos recursos do PNAE, a mesma foi considerada insuficiente, ante a ausência do Parecer Conclusivo do Conselho de Alimentação Escolar, impugnando-se todas as despesas realizadas, propõe-se que as presentes contas sejam julgadas irregulares, e que a Sra. Zeila Aires Antunes Ribeiro seja condenada ao recolhimento do débito apurado e à multa prevista no art. 57 da Lei 8.443/1992.
CONCLUSÃO
40.	 A partir dos elementos constantes dos autos, foi possível verificar que a Sra. Zeila Aires Antunes Ribeiro, Prefeita Municipal de Taguatinga/TO no período de 1º/1/2009 a 31/5/2012, era a pessoa responsável pela gestão e execução dos recursos federais recebidos à conta do PNAE, PDDE e do PDDE-PDE-ESCOLA, repassados no exercício de 2011.
41.	 Como os recursos foram repassados em 2011, o prazo inicialmente estabelecido pela Resolução/CD/FNDE nº 17/2011, para que a prefeitura prestasse contas desses recursos ao FNDE, findou-se em 28/2/2012, portanto, dentro do mandato da responsável. Entretanto, por meio da Resolução/CD/FNDE 2/2012, foi instituída a obrigatoriedade, a partir de 2012, de a utilização do Sistema de Gestão de Prestação de Contas (SiGPC) , desenvolvido pelo FNDE, para o processamento online de todas as fases relacionadas ao rito de prestação de contas dos recursos repassados a título de Transferências Voluntárias e Obrigatórias/Legais. Ao mesmo tempo, essa norma, nos termos do art. 8º, suspendeu inicialmente por cem dias os prazos de entrega das prestações de contas que tivessem vencimento entre 1º de janeiro e 31/7/2012. O prazo final para apresentação da prestação de contas acabou por ser estendido até 30/4/2013, conforme a Resolução/CD/FNDE 5/2013, o que o fez se adentrar ao mandato do prefeito sucessor.
42.	 Com relação aos recursos do PDDE/2011 e do PDDE/PDE/ESCOLA/2011, as contas foram apresentadas intempestivamente pelo prefeito sucessor, tendo sido consideradas suficientes para comprovar sua boa e regular aplicação; já quanto aos recursos do PNAE/2011, a prestação de contas intempestiva foi considerada insuficiente para comprovar sua boa e regular aplicação, ante a ausência do Parecer Conclusivo do Conselho de Alimentação Escolar, impugnando-se todas as despesas realizadas.
43. 	Diante do exposto, propõe-se que suas contas sejam julgadas irregulares, no que tange aos recursos do PNAE/2011, e que a Sra. Zeila Aires Antunes Ribeiro seja condenada ao recolhimento do débito apurado e à multa prevista no art. 57 da Lei 8.443/1992.
PROPOSTA DE ENCAMINHAMENTO:
44. Diante do exposto, submetem-se os presentes autos à consideração superior, propondo-se:
a)	acatar parcialmente as alegações de defesa da Sra. Zeila Aires Antunes Ribeiro (CPF XXX.389.971-XX) , Prefeita Municipal de Taguatinga/TO no período de 1ª/1/2009 a 31/5/2012, exceto no que se refere aos recursos do PNAE/2011;
b)	julgar irregulares, nos termos arts. 1º, inciso I, 16, inciso III, alínea "b", da Lei 8.443/1992 c/c os arts. 19 e 23, inciso III, da mesma Lei, e com os arts. 1º, inciso I, 209, I, 210 e 214, inciso III, do Regimento Interno, as contas da Sra. Zeila Aires Antunes Ribeiro (CPF XXX.389.971-XX) , especificamente em relação aos recursos do PNAE/2011, condenando-a ao pagamento das quantias a seguir especificadas, atualizadas monetariamente e acrescidas dos juros de mora, calculados a partir das datas discriminadas até a efetiva quitação do débito, fixando-lhe o prazo de 15 (quinze) dias para que comprove, perante o Tribunal, o recolhimento das referidas quantia aos cofres do Fundo Nacional de Desenvolvimento da Educação - FNDE, nos termos do art. 23, inciso III, alínea "a", da citada Lei c/c o art. 214, inciso III, alínea "a", do Regimento Interno, ante a não comprovação da boa e regular aplicação dos recursos federais repassados ao município de Taguatinga/TO no exercício de 2011, por força do PNAE,  em face da ausência do Parecer Conclusivo do Conselho de Alimentação Escolar:
	Valor (R$) 
	Data

	10.500,00
	22/3/2011

	11.010,00
	14/4/2011

	10.300,00
	17/5/2011

	6.000,00
	22/6/2011

	1.188,40
	29/6/2011

	1.605,00
	4/7/2011

	180,50
	6/7/2011

	498,00
	8/7/2011

	4.287,92
	12/7/2011

	15.000,00
	23/8/2011

	12.900,00
	3/10/2011

	4.061,89
	11/10/2011

	16.660,00
	3/11/2011

	5.666,40
	6/12/2011

c) 	aplicar à Sra. Zeila Aires Antunes Ribeiro (CPF XXX.389.971-XX) a multa referida no art. 57 da Lei nº 8.443, de 1992, fixando-lhe o prazo de 15 (quinze) dias, a partir da notificação, para que comprove, perante o Tribunal, seu recolhimento aos cofres do Tesouro Nacional, atualizada monetariamente desde a data deste acórdão até a data do efetivo pagamento;
d)	autorizar, desde logo, a cobrança judicial da dívida, nos termos do art. 28, inciso II, da multicitada Lei 8.443/1992, caso não atendida a notificação;
e)	autorizar também desde logo, se requerido, com fundamento no art. 26, da Lei 8.443/1992, c/c o art. 217, do Regimento Interno do TCU, o parcelamento da dívida em até 36 (trinta e seis) parcelas, incidindo sobre cada parcela, corrigida monetariamente, os correspondentes legais, fixando-lhe o prazo de quinze dias, a contar do recebimento da notificação, para comprovar perante o Tribunal o recolhimento da primeira parcela, e de trinta dias, a contar da parcela anterior, para comprovar os recolhimentos das demais parcelas, devendo incidir sobre cada valor mensal, atualizado monetariamente, os juros de mora devidos, no caso do débito, na forma prevista na legislação em vigor, alertando a responsável de que a falta de comprovação do recolhimento de qualquer parcela implicará o vencimento antecipado do saldo devedor, nos termos do art. 26, parágrafo único, da Lei 8.443/1992, c/c o art. 217, §2º, do Regimento Interno deste Tribunal;
f)	enviar cópia do Acórdão a ser prolatado, bem como do Relatório e do Voto que o fundamentarem ao Chefe da Procuradoria-Geral da República no Tocantins, nos termos do § 3º do art. 16 da Lei 8.443/1992 c/c o § 7º do art. 209 do Regimento Interno do TCU, para adoção das medidas cabíveis, informando-lhe que o inteiro teor da deliberação pode ser consultado no endereço www.tcu.gov.br/acordaos; e
g)	encaminhar cópia do Acórdão que vier a ser proferido ao Fundo Nacional de Desenvolvimento da Educação - FNDE, e à responsável, para ciência, informando que a presente deliberação, acompanhada do Relatório e do Voto que a fundamenta, está disponível para a consulta no endereço www.tcu.gov.br/acordaos, além de esclarecer que, caso requerido, o TCU poderá fornecer sem custos as correspondentes cópias, de forma impressa.
É o Relatório.

não há.

Subprocurador-Geral Lucas Rocha Furtado.

TOMADA DE CONTAS ESPECIAL. FNDE. RECURSOS FEDERAIS TRANSFERIDOS, EM 2011, PARA O MUNICÍPIO DE TAGUATINGA/TO, NOS ÂMBITOS DOS PROGRAMAS PNAE, PDDE E PDDE-PDE-ESCOLA. OMISSÃO NO DEVER DE PRESTAR CONTAS. CITAÇÃO E AUDIÊNCIA DA EX-PREFEITA. APRESENTAÇÃO INTEMPESTIVA DE DEFESA. APRESENTAÇÃO DE NOVOS DOCUMENTOS A TÍTULO DE PRESTAÇÃO DE CONTAS PELO FNDE. ACOLHIMENTO PARCIAL DAS ALEGAÇÕES DE DEFESA. CONTAS IRREGULARES. DÉBITO. MULTA. NOTIFICAÇÃO.

TOMADA DE CONTAS ESPECIAL (TCE)

Secretaria de Controle Externo de Tomada de Contas Especial (SecexTCE).

Em apreciação, tomada de contas especial instaurada pelo Fundo Nacional de Desenvolvimento da Educação - FNDE em desfavor da Sra. Zeila Aires Antunes Ribeiro, prefeita de Taguatinga/TO no período de 1º/1/2009 a 31/5/2012, ante a omissão do dever de prestar contas dos recursos repassados àquela municipalidade pelo Programa Nacional de Alimentação Escolar - Pnae, pelo Programa Dinheiro Direto na Escola - PDDE, e pelo Programa Dinheiro Direto na Escola - Ação Plano de Desenvolvimento da Educação - PDDE-PDE-Escola, todos no exercício de 2011.
Nos âmbitos do Pnae, PDDE e PDDE-PDE-Escola, foram liberados recursos federais da ordem de, respectivamente, R$ 103.380,00, R$ 48.637,90 e R$ 20.000,00. O prazo para a prestação de contas dos referidos recursos encerrou-se em 30/4/2013, no curso do mandato do prefeito sucessor.
O FNDE notificou o prefeito sucessor, Sr. Eronides Teixeira de Queiroz, em 30/08/2013, acerca da inadimplência dele e da Srª Zeila Ribeiro quanto ao dever de prestar contas dos recursos do PDDE/2011, mediante Ofício 16774E/2013SEOPC/COPRA/CGCAP/DIFIN/FNDE (peça 5, p. 94) , e em 15/8/2013, quanto ao dever de prestar contas dos recursos do Pnae/2011, conforme Ofício 3324E/2013-SEOPC/COPRA/CGCAP-DIFIN/FNDE (peça 5, p. 69) .
Em adição, o tomador de contas também notificou a própria responsável, em face da mesma inadimplência, quanto aos recursos do PDDE/2011 e PDDE-PDE-Escola/2011, por meio do Edital 1/2018, de 5/1/2018 (peça 5, p. 97) , e do Pnae/2011, mediante Edital 56/2017, de 24/7/2017 (peça 5, p. 72) . 
Ainda na fase interna, o Relatório de Tomada de Contas Especial 129/2018 do FNDE/MEC (peça 5, p. 131 a 139) concluiu pela responsabilização da ex-prefeita pela totalidade do débito relativo aos recursos federais repassados, sem a responsabilização do prefeito sucessor, porquanto ele comprovou ter adotado as medidas legais cabíveis para o resguardo do erário, nos termos da Súmula TCU 230.
O Relatório de Auditoria 375/2019 da CGU (peça 5, p. 149 a 151) anuiu às conclusões do tomador de contas. O Certificado de Auditoria 375/2019 (peça 5, p. 152) e o Parecer do Dirigente do Controle Interno 375/2019 (peça 5, p. 154) concluíram pela irregularidade das contas da ex-prefeita, cuja ciência ministerial se deu pelo Pronunciamento à peça 7.
No âmbito do TCU, instada a se manifestar nos autos, a Srª. Zeila Ribeiro apresentou defesa a destempo à peça 28. A Secretaria de Controle Externo de Tomada de Contas Especial - SecexTCE, após analisar os argumentos de defesa, propôs, em uníssono (peças 63 a 65) , o julgamento das contas da responsável pela irregularidade, com sua condenação em débito relativamente aos recursos repassados nos âmbitos do Pnae/2011 e PDDE-PDE-Escola/2011 e aplicação da multa prevista no art. 57 da Lei 8.443/1992, proposta que contou com a anuência do MPTCU, consoante parecer acostado à peça 66.
Ante a nova documentação carreada aos autos às peças 67 e 68 pelo FNDE, com potencial de impactar o mérito de questões discutidas neste processo, solicitei pronunciamento complementar da SecexTCE e do MPTCU, mediante Despacho de peça 69.
Em nova assentada, a SecexTCE, em uníssono (peças 70-72) , acompanhada pelo representante do MPTCU, em parecer à peça 73, considerando a nova documentação acostada, manifestou o seu entendimento quanto à regularidade da prestação de contas relativa aos recursos repassados a título do PDDE-PDE-Escola, no montante de R$ 20.000,00. 
Assim, em nova proposta de mérito, sugere a unidade instrutiva que, em relação à sua proposta anterior (peças 63 a 65) , seja retirado do débito a ser imputado à responsável o valor de R$ 20.000,00, montante repassado a título de PDDE-PDE-Escola.  
Passo a deliberar.
Manifesto minha concordância com os pareceres prévios, razão pela qual acolho em minhas razões de decidir os argumentos neles expendidos e transcritos no relatório precedente, sem prejuízo de trazer à relevo as questões que reputo de maior importância.
De início, em face de constituir matéria de ordem pública, nos termos do art. 332 do CPC, observo a inocorrência da prescrição da pretensão punitiva, seja pelos critérios do Acórdão 1441/2016-TCU-Plenário, seja pelos comandos da Lei 9.873/1999. Quanto ao ressarcimento, considerado imprescritível na jurisprudência atual desta Corte, ainda que se considerassem as regras da Lei 9.873/1999, não haveria que se falar em prescrição no presente caso concreto.
Nos termos do Acórdão 1441/2016-TCU-Plenário, o prazo prescricional para aplicação de penalidade pelo TCU é de dez anos contados da data de ocorrência da irregularidade, sendo interrompido pelo ato do TCU que ordenar a citação e a audiência. 
As contas dos recursos do FNDE transferidos à municipalidade no ano de 2011 deveriam ter sido prestadas até 30/4/2013, conforme se observa da clara explicação da unidade técnica acerca de tal prazo, em sua instrução de mérito de peça 63, p. 10:
50.   Por outro lado, como os recursos foram repassados em 2011, o prazo inicialmente estabelecido pela Resolução/CD/FNDE nº 17/2011, para que a prefeitura prestasse contas desses recursos ao FNDE, findou-se em 28/2/2012, portanto, dentro do mandato da responsável. Entretanto, por meio da Resolução/CD/FNDE 2/2012, foi instituída a obrigatoriedade, a partir de 2012, de a utilização do Sistema de Gestão de Prestação de Contas (SiGPC) , desenvolvido pelo FNDE, para o processamento online de todas as fases relacionadas ao rito de prestação de contas dos recursos repassados a título de Transferências Voluntárias e Obrigatórias/Legais. Ao mesmo tempo, essa norma, nos termos do art. 8º, suspendeu inicialmente por cem dias os prazos de entrega das prestações de contas que tivessem vencimento entre 1º de janeiro e 31/7/2012. O prazo final para apresentação da prestação de contas acabou por ser estendido até 30/4/2013, conforme a Resolução/CD/FNDE 5/2013, o que o fez se adentrar ao mandato do prefeito sucessor.
In casu, a inadimplência quanto ao dever de prestar contas, portanto, caracterizou-se a partir de 30/4/2013, o que ensejou a realização de citação da ex-prefeita pela não comprovação da boa e regular aplicação dos recursos públicos federais repassados e a sua audiência por não ter disponibilizado a documentação ao prefeito sucessor para fins de prestação de contas, medidas preliminares autorizadas pelo Despacho de peça 16, de 25/11/2019, ou seja, dentro do interregno temporal de dez anos.
Tendo em conta os critérios emoldurados pela Lei 9.873/1999, o prazo para a prescrição das pretensões punitiva e de ressarcimento é de cinco anos a contar da data de ocorrência do fato, nos termos do seu art. 1º, com a aplicação das hipóteses interruptivas dispostas em seu art. 2º, entre as quais aquela relacionada à execução de qualquer ato inequívoco, por parte da administração, que importe na apuração dos fatos.
Conforme já mencionado, a irregularidade ocorreu em 30/4/2013, com atos apuratórios exercitados pelo tomador de contas em 15/8/2013, 30/8/2013, 24/7/2017 e 5/1/2018, consoante detalhado nos itens 3 e 4 deste Voto, portanto, dentro do prazo quinquenal, a interromper a fluência do prazo prescricional das pretensões punitiva e ressarcitória.
Com relação ao mérito, alegou a responsável que a prestação de contas dos recursos do PDDE/2011 foi registrada no Sistema de Gestão de Prestação de Contas - SiGPC em fevereiro de 2012, cujo envio ao tomador de contas não tinha sido possível pois carecia de liberação do referido sistema para fins de envio pelo FNDE, o que ocorreu apenas em junho de 2012, quando já não era mais prefeita.
 Esclareceu, ainda, que os recursos do PDDE/2011 e PDDE-PDE-Escola/2011 foram utilizados de acordo com regras da Lei 8.666/1993, obedecendo o planejamento das aquisições realizado pelos conselhos escolares. 
Por fim, anexou os comprovantes de envio das prestações de contas dos recursos do PDDE/2011 e PDDE-PDE-Escola/2011 no SiGPC, datados de 1º/5/2020, acompanhadas do Demonstrativo Consolidado da Execução Físico-Financeira das Unidades Executoras Próprias (peça 28, p. 5-13) .
Ainda acerca das prestações de contas de que trata este processo, o FNDE informou, por meio dos Ofícios nº s 21.136/2020 (peça 31, p. 1-2) e 21.143/2020 (peça 32, p. 1-2) , ambos da DimocCotce/Cgapc/Difin-FNDE, de 17/8/2020, o recebimento de documentação a tal título relativa aos recursos do PDDE/2011 e Pnae/2011.
O FNDE, mediante Nota Técnica nº 2185407/2021/DAESP/COPRA/CGAPC/DIFIN (peça 43, p. 3-6) , subsidiada pelo Parecer Técnico nº 7737/2020/CODDE/CGAME/DIRAE (peça 43, p. 710) , entendeu que a documentação apresentada para fins de prestação de contas dos recursos do PDDE/2011 seria suficiente para atestar a regularidade das contas com ressalvas.
De igual modo, por meio da Nota Técnica nº 2201046/2021/DAESP/COPRA/ CGAPC/DIFIN (peça 49, p. 3-8) , subsidiada pelo Parecer Técnico nº  38/2021/DIAPC/COECS/CGPAE/DIRAE (peça 49, p. 9-11) , o FNDE, ao analisar a documentação relativa à prestação de contas dos recursos do Pnae/2011, entendeu ser ela insuficiente, concluindo por sua não aprovação. Na ocasião, foram impugnadas despesas no montante de R$ 99.858,11. 
Com relação aos recursos do PDDE-PDE-Escola/2011, o FNDE havia informado inicialmente não existir registro de dados da prestação de contas respectiva no sistema SiGPC.
Ocorre que em nova documentação às peças 67 e 68, o FNDE, considerando o envio a destempo da prestação de contas em 3/12/2021, encaminhou a este TCU, mediante o Ofício 32304/2021/Dimoc/Cotce/Cgapc/Difin-FNDE (peça 67, p. 1-2) , cópia da documentação recebida a título de prestação de contas intempestiva dos recursos repassados à Prefeitura Municipal de Taguatinga/TO à conta do PDDE-PDE-Escola/2011. 
Em complemento, por meio do Ofício 6560/2022/Semoc/Cotce/Cgapc/Difin-FNDE (peça 68, p. 1-2) , encaminhou também Nota Técnica 2811730/2022/DIAFI/COPRA/CGAPC/DIFIN (peça 68, p. 3-6) , subsidiada pelo Parecer Técnico 462/2022/CODDE/CGAME/DIRAE (peça 68, p. 79) , em que se manifestou pela suficiência da documentação apresentada para fins de prestação de contas, tendo em vista a aprovação das execuções física e financeira dos recursos do PDDE-PDE-Escola/2011.
As alegações de defesa trazidas pela responsável devem ser parcialmente acolhidas, em especial aquelas que se referem aos recursos empregados nos âmbitos do PDDE/2011 e do PDDE-PDE-Escola/2011.
Considerando a impossibilidade alegada pela responsável de enviar as prestações de contas pelo sistema SiGPC, em razão de ela não ser mais prefeita na ocasião em que o citado sistema havia sido liberado, deveria ela ter providenciado as documentações pertinentes e encaminhado ao prefeito sucessor para que ele pudesse ter se desincumbido de tal obrigação, motivo este que, inclusive, ensejou a audiência a ela endereçada.
Por oportuno, manifesto minha concordância com os pronunciamentos prévios do FNDE quanto à análise dos documentos apresentados a título de prestação de contas dos recursos transferidos nos âmbitos dos programas PDDE/2011, PDDE-PDE-Escola/2011 e Pnae/2011.
Consoante informações aduzidas pelo FNDE, a documentação trazida intempestivamente a título de prestação de contas dos recursos do PDDE/2011 e do PDDE-PDE-Escola/2011 é suficiente para atestar a regularidade dos gastos realizados no âmbito dos referidos programas, nos termos da Nota Técnica 2185407/2021/DAESP/COPRA/CGAPC/DIFIN (peça 43, p. 3-6) e da Nota Técnica 2811730/2022/DIAFI/COPRA/CGAPC/DIFIN (peça 68, p. 3-6) .
De fato, a análise empreendida pelo FNDE abarcou tanto a execução física quanto a financeira, sendo motivo de ressalvas o fato de ter sido apresentada de forma atrasada, ter sido constatada a execução física de apenas parte dos recursos repassados, bem como ter sido reprogramado o montante dos saldos em conta para o exercício seguinte, de sorte que não houve prejuízo ao cumprimento dos programas PDDE/2011 e PDDE-PDE-Escola/2011.
Por tal razão, alinho-me aos pareceres prévios no sentido de deixar de imputar à responsável o débito correspondente aos recursos federais repassados e utilizados a título do PDDE/2011 e do PDDE-PDE-Escola/2011.
Com relação aos recursos federais transferidos para aplicação no Pnae/2011, a documentação que integra os autos não é suficiente para atestar a regularidade em sua aplicação, de sorte que devem ser impugnadas despesas da ordem de R$ 99.858,11, nos termos da Nota Técnica nº  2201046/2021/DAESP/COPRA/CGAPC/DIFIN (peça 49, p. 3-8) , débito que deve ser imputado à exprefeita.
Em adição, pugno por que as contas da Sra. Zeila Aires Antunes Ribeiro sejam julgadas irregulares, com a aplicação da multa prevista no art. 57 da Lei 8.443/1992.
Com essas considerações, voto para que o Tribunal aprove a minuta de Acórdão que ora trago à apreciação deste Colegiado.
TCU, Sala das Sessões, em 31 de maio de 2022.
Ministro VITAL DO RÊGO 
Relator